---
title: "01 - Preparazione dei Dati"
subtitle: "Inflazione Italia - Analisi Econometrica"
output: github_document
---

```{r setup, include=FALSE}
# Chunk: setup
# Opzioni globali del notebook
knitr::opts_chunk$set(echo = TRUE, warning = FALSE, message = FALSE)

# Librerie necessarie SOLO per questo notebook (caricamento, pulizia, unione dati)
library(tidyverse)   # dplyr, readr, tidyr: importazione, pulizia e manipolazione dati
library(tsibble)     # yearmonth, as_tsibble: trasformazione in serie temporale tidy
library(here)        # here(): percorsi file ancorati alla cartella del progetto (.Rproj),
                      # cosi' funzionano sempre, indipendentemente da dove/come apri il notebook
```

```{r caricamento_dati_raw}
# Chunk: caricamento_dati_raw
# Carichiamo i dataset raw. here("Data", "Raw", "...") costruisce il percorso
# a partire dalla cartella del progetto (dove si trova Inflazione-Italia.Rproj),
# quindi funziona sempre, anche se sposti il notebook o lo apri diversamente.

# --- Funzione di lettura per i file BCE -------------------------------------
# Il formato dell'export BCE e' cambiato con la migrazione dal dataset ICP al
# dataset HICP: variano sia il numero di colonne sia il nome dell'ultima, che
# incorpora il codice completo della serie ed e' quindi diverso a ogni download.
# Invece di codificare nomi e posizioni fisse - che si rompono a ogni cambio di
# formato o di serie - questa funzione identifica le colonne per posizione
# relativa:
#   - PRIMA colonna  = periodo temporale
#   - ULTIMA colonna = valore osservato
# e capisce da sola se le date sono scritte come "1997-01-31" oppure "1997Jan".
# Il riepilogo stampato sotto mostra le colonne effettivamente trovate, cosi'
# si vede sempre su quale formato si sta lavorando.
leggi_hicp_bce <- function(percorso, nome_valore) {

  grezzo <- read_csv(percorso, col_types = cols(.default = col_character()))

  cat("File:", basename(percorso), "\n")
  cat("  Colonne trovate:", paste(names(grezzo), collapse = "  |  "), "\n")

  periodo_raw <- grezzo[[1]]
  valore      <- suppressWarnings(as.numeric(grezzo[[ncol(grezzo)]]))

  # Riconoscimento automatico del formato della data
  if (any(grepl("^\\d{4}-\\d{2}", periodo_raw), na.rm = TRUE)) {
    # formato "1997-01-31" o "1997-01"
    date_col <- yearmonth(as.Date(paste0(substr(periodo_raw, 1, 7), "-01")))
    cat("  Formato data riconosciuto: AAAA-MM-GG\n")
  } else {
    # formato "1997Jan"
    date_col <- yearmonth(periodo_raw)
    cat("  Formato data riconosciuto: AAAAMmm (es. 1997Jan)\n")
  }

  out <- tibble(date = date_col, valore = valore) %>%
    dplyr::filter(!is.na(date), !is.na(valore)) %>%
    rename(!!nome_valore := valore) %>%
    arrange(date) %>%
    as_tsibble(index = date)

  cat("  ->", nrow(out), "osservazioni |",
      as.character(min(out$date)), "->", as.character(max(out$date)), "\n\n")

  out
}

# 1. Inflazione Italia (HICP)
# FONTE: BCE Data Portal, serie HICP.M.IT.N.000000.4D0.ANR
# (sostituisce la serie ICP.M.IT.N.000000.4.ANR del vecchio dataset ICP,
#  non piu' aggiornata dopo la migrazione al dataset HICP)
hicp_it <- leggi_hicp_bce(
  here("Data", "Raw", "Inflazione_ita_jan1997_aug2026.csv"), "hicp_it"
)

# 2. Inflazione Area Euro (HICP)
# FONTE: BCE Data Portal, serie HICP.M.U2.N.000000.4D0.ANR
# Scaricata dallo STESSO dataset della serie italiana: le due variabili
# entrano insieme nella relazione di cointegrazione, quindi devono provenire
# dalla stessa metodologia e dallo stesso vintage.
hicp_eu <- leggi_hicp_bce(
  here("Data", "Raw", "Inflazione_eu_jan1997_aug2026.csv"), "hicp_ea"
)

# 3. Produzione Industriale Italia
ind_prod_raw <- read_csv(here("Data", "Raw", "industrial_production_italy.csv.csv"),
                         col_types = cols(
                           observation_date = col_character(),
                           ITAPROINDMISMEI = col_double()
                         ))

# 4. Petrolio Brent (quotato in USD/barile)
brent_raw <- read_csv(here("Data", "Raw", "brent_crude_oil.csv.csv"),
                      col_types = cols(
                        observation_date = col_character(),
                        MCOILBRENTEU = col_double()
                      ))

# 5. Tasso di cambio USD/EUR, in due parti (vedi spiegazione sotto).
# NOTA sui nomi file: i due CSV vanno tenuti distinti e riconoscibili. Qui si
# usano i nomi delle serie FRED ("EXUSEC.csv" per il pezzo ECU 1978-1998 e
# "EXUSEU.csv" per il pezzo EUR dal 1999): se li rinomini, aggiorna anche le
# due righe qui sotto.
exusec_raw <- read_csv(here("Data", "Raw", "EXUSEC.csv"),
                       col_types = cols(
                         observation_date = col_character(),
                         EXUSEC = col_double()
                       ))

exuseu_raw <- read_csv(here("Data", "Raw", "EXUSEU.csv"),
                       col_types = cols(
                         observation_date = col_character(),
                         EXUSEU = col_double()
                       ))

# Controllo rapido: prime righe dell'inflazione italiana gia' pulita
head(hicp_it)
```

### Perché convertire il Brent in euro, e perché servono due file di cambio

Il Brent è quotato in **USD/barile**. Le altre variabili dell'analisi (inflazione italiana ed europea) vivono nell'economia euro: usare il prezzo in dollari senza convertirlo mescola due segnali distinti — il vero prezzo del petrolio *e* le fluttuazioni del cambio USD/EUR, che non hanno un legame diretto con l'inflazione europea. Convertendo il Brent in euro si isola il segnale energetico "puro" effettivamente rilevante per l'Eurozona.

Il problema: il campione parte da **gennaio 1997**, ma l'euro come valuta esiste solo da **gennaio 1999**. Per i due anni precedenti non esiste un cambio USD/EUR nel senso letterale.

**Strategia adottata**: uso il predecessore legale diretto dell'euro, l'**ECU** (European Currency Unit). Al momento dell'introduzione dell'euro il tasso di conversione è stato fissato **1 ECU = 1 EUR esattamente** — non una stima o un'approssimazione, ma un fatto normativo. La prova della continuità: la Federal Reserve americana pubblicava la serie *"Dollari USA per 1 ECU"* (FRED, codice `EXUSEC`) fino a **dicembre 1998**, per poi sostituirla esattamente da **gennaio 1999** con *"Dollari USA per 1 Euro"* (FRED, codice `EXUSEU`) — la stessa fonte ha trattato le due serie come un'unica serie continua, semplicemente rinominata alla nascita della nuova valuta. Le due serie si incollano quindi senza alcun buco e senza sovrapposizione: `EXUSEC` copre fino a dicembre 1998, `EXUSEU` parte da gennaio 1999.

```{r pulizia_dati}
# Chunk: pulizia_dati
# Convertiamo ogni serie in formato tsibble con una colonna "date" in
# formato yearmonth (es. "1997Jan" -> 1997-01) e rinominiamo la variabile
# di valore con un nome breve e coerente tra le serie.

# NOTA: hicp_it e hicp_ea sono gia' in forma pulita (tsibble con colonne
# date + valore), perche' la funzione leggi_hicp_bce() del chunk precedente
# fa lettura e pulizia in un unico passaggio. Qui restano da sistemare le tre
# serie FRED, che hanno tutte lo stesso formato semplice.

# 3. Produzione industriale
ind_prod <- ind_prod_raw %>%
  mutate(date = yearmonth(observation_date),
         ind_pro = ITAPROINDMISMEI) %>%
  dplyr::select(date, ind_pro) %>%
  as_tsibble(index = date)

# 4. Brent (ancora in USD/barile a questo stadio; la conversione avviene
#    nel chunk unione_dataset, dopo aver unito anche il tasso di cambio)
brent <- brent_raw %>%
  mutate(date = yearmonth(observation_date),
         brent = MCOILBRENTEU) %>%
  dplyr::select(date, brent) %>%
  as_tsibble(index = date)

# 5. Tasso di cambio USD/EUR: incollo ECU (fino al 1998) ed EUR (dal 1999)
#    in un'unica serie continua "usd_per_eur" (dollari USA per 1 unita' di
#    valuta - le due serie condividono la stessa unita' di misura, quindi
#    la giunzione e' diretta, senza bisogno di riscalare nulla).
cambio_ecu <- exusec_raw %>%
  mutate(date = yearmonth(observation_date),
         usd_per_eur = EXUSEC) %>%
  dplyr::select(date, usd_per_eur)

cambio_eur <- exuseu_raw %>%
  mutate(date = yearmonth(observation_date),
         usd_per_eur = EXUSEU) %>%
  dplyr::select(date, usd_per_eur)

cambio <- bind_rows(cambio_ecu, cambio_eur) %>%
  as_tsibble(index = date)

# Controllo di sicurezza: nessuna data duplicata tra il pezzo ECU e il pezzo
# EUR (ci aspettiamo un confine netto dic-1998 / gen-1999, senza sovrapposizioni).
# Se questo fallisce, il problema più probabile è aver scaricato un range di
# date sbagliato da FRED per una delle due serie.
stopifnot(!anyDuplicated(cambio$date))
```

```{r controllo_pulizia}
# Chunk: controllo_pulizia
# Verifica visiva che la conversione delle date sia andata a buon fine sulle
# serie FRED (le due serie BCE sono gia' state verificate dalla funzione di
# lettura, che stampa il proprio riepilogo).
head(ind_prod)
head(brent)

# Verifica specifica sulla giunzione ECU -> EUR: nessun buco e nessun salto
# innaturale attorno al confine dicembre 1998 / gennaio 1999
cambio %>%
  dplyr::filter(date >= yearmonth("1998-08"), date <= yearmonth("1999-04"))
```

La colonna `usd_per_eur` intorno al confine deve mostrare valori che si muovono in modo continuo (nessun salto improvviso), a conferma che l'innesto ECU -> EUR è corretto e non introduce un artefatto nei dati.

```{r unione_dataset}
# Chunk: unione_dataset
# Uniamo le serie con left_join, usando il calendario di hicp_it come
# riferimento principale (e' la variabile target dell'analisi), poi
# convertiamo brent da USD/barile a EUR/barile usando il cambio appena
# costruito: EUR/barile = (USD/barile) / (USD per 1 EUR).
df <- hicp_it %>%
  left_join(hicp_eu, by = "date") %>%
  left_join(ind_prod, by = "date") %>%
  left_join(brent, by = "date") %>%
  left_join(cambio, by = "date") %>%
  mutate(brent = brent / usd_per_eur) %>%   # da USD/barile a EUR/barile
  dplyr::select(-usd_per_eur)
```

Da qui in avanti, in **tutti i notebook successivi**, la colonna `brent` è denominata in **euro/barile**, non più in dollari. Il nome della colonna resta lo stesso apposta: tutta la pipeline successiva (test di stazionarietà, differenza logaritmica, cointegrazione, ECM) resta identica nella struttura — cambia solo il numero che c'è dentro `brent`, non il codice che lo usa.

```{r controllo_missing}
# Chunk: controllo_missing
# Riepilogo: range temporale, numero di righe e missing per colonna
df %>%
  as_tibble() %>%
  summarise(
    inizio = min(date),
    fine = max(date),
    n_righe = n(),
    n_missing_hicp_it = sum(is.na(hicp_it)),
    n_missing_hicp_ea = sum(is.na(hicp_ea)),
    n_missing_indpro = sum(is.na(ind_pro)),
    n_missing_brent = sum(is.na(brent))
  )

# DIAGNOSTICA: fino a quando arriva ciascuna serie. Serve a sapere sempre
# QUALE variabile sta determinando la fine del campione, invece di scoprirlo
# per caso a valle dell'analisi.
df %>%
  as_tibble() %>%
  summarise(across(c(hicp_it, hicp_ea, ind_pro, brent),
                   ~ max(date[!is.na(.x)]))) %>%
  pivot_longer(everything(), names_to = "serie", values_to = "ultima_data_disponibile") %>%
  arrange(ultima_data_disponibile)
```

### Quali variabili possono decidere la fine del campione

Le quattro serie hanno date di fine diverse: `ind_pro` (FRED) si ferma a **marzo
2024**, mentre le altre tre — inflazione italiana, inflazione dell'area euro e
Brent — arrivano tutte ad **agosto 2026**. Questa asimmetria richiede una scelta
consapevole, perché un `drop_na()` applicato indiscriminatamente a tutte le
colonne eliminerebbe ogni riga successiva a marzo 2024 — **buttando via quasi
due anni e mezzo di dati su inflazione italiana, europea e petrolio, che invece
sono disponibili**, solo perché manca la produzione industriale.

Sarebbe una perdita grave e ingiustificata: il campione di valutazione fuori
campione (2023 in poi) passerebbe da 44 a 15 osservazioni, riducendo
drasticamente l'affidabilità del confronto finale fra modelli.

**La distinzione fra variabili essenziali e variabili di supporto.**
`hicp_it` è la variabile target, mentre `hicp_ea` e `brent` entrano nella
relazione di cointegrazione e quindi nell'Error Correction Term: senza una di
queste tre non si può né stimare né prevedere nulla. Sono **essenziali**, e una
riga che ne abbia anche solo una mancante va eliminata.

`ind_pro` ha invece un ruolo diverso. Serve all'analisi di stazionarietà del
notebook 02 — ed è lì che emerge il suo break strutturale del 2008, che
giustifica la sua esclusione dal test di cointegrazione — ma **non entra nella
relazione di lungo periodo**, e quindi neanche nell'ECT. Resta come possibile
regressore di breve periodo, disponibile per tutto il periodo di stima (il
training set finisce a dicembre 2022, dove `ind_pro` è completa). Non c'è
nessuna ragione per cui debba determinare la fine dell'intero campione.

```{r gestione_missing}
# Chunk: gestione_missing
# Eliminiamo solo le righe che hanno valori mancanti nelle tre variabili
# ESSENZIALI (target + le due che compongono la relazione di cointegrazione).
# ind_pro resta nel dataset ma puo' essere NA nella coda: e' una variabile di
# supporto per l'analisi di stazionarieta', non entra nell'ECT, e lasciarla
# decidere la fine del campione costerebbe quasi due anni di test set.
#
# I missing restano comunque confinati alle estremita' del periodo (serie con
# copertura diversa), non sono buchi interni: nessuna interpolazione necessaria.
df <- df %>%
  tidyr::drop_na(hicp_it, hicp_ea, brent)

cat("Campione finale:", nrow(df), "righe |",
    as.character(min(df$date)), "->", as.character(max(df$date)), "\n")
cat("Righe con ind_pro mancante (solo in coda):", sum(is.na(df$ind_pro)), "\n")
```

**Effetto della scelta sul resto del progetto: nessuno, salvo l'allungamento
del test set.** Il training set termina a dicembre 2022, periodo in cui
`ind_pro` è interamente disponibile: tutte le stime, i test di stazionarietà, il
test di Johansen e la selezione della specificazione ECM restano quindi
identici. Cambia solo la lunghezza del periodo di valutazione fuori campione,
che passa da 15 a **44 osservazioni**, quasi triplicando.

```{r salvataggio}
# Chunk: salvataggio
# Salviamo il dataset unificato e pulito, sia in CSV (leggibile ovunque)
# sia in formato RDS (mantiene i tipi di dato R, incluso tsibble/yearmonth)
write_csv(df, here("Data", "Processed", "clean_dataset.csv"))
saveRDS(df, here("Data", "Processed", "clean_dataset.rds"))

cat("Salvato:", nrow(df), "righe |", as.character(min(df$date)), "->",
    as.character(max(df$date)), "\n")
cat("Colonne:", paste(names(df), collapse = ", "))
```
