---
title: "03 - Test di Cointegrazione (Johansen)"
subtitle: "Inflazione Italia - Analisi Econometrica"
output: html_document
---

```{r setup, include=FALSE}
# Chunk: setup
knitr::opts_chunk$set(echo = TRUE, warning = FALSE, message = FALSE)

# Librerie necessarie per questo notebook
library(tidyverse)   # dplyr, tidyr: manipolazione dati
library(tsibble)     # gestione serie temporali tidy
library(here)        # percorsi file ancorati alla cartella del progetto
library(vars)        # VARselect(): selezione dei ritardi del VAR sottostante
library(urca)        # ca.jo(): test di cointegrazione di Johansen
```

# Obiettivo del notebook

Il notebook 02 ha stabilito che `hicp_it`, `hicp_ea` e `brent` sono I(1): prese
singolarmente non hanno un livello di riferimento fisso, e uno shock che le
colpisce non si riassorbe. Regredire una sull'altra in livello produrrebbe
quindi una relazione spuria.

Esiste però un'eccezione, ed è il cuore di questo notebook: se esiste una
**combinazione lineare** di quelle variabili che è stazionaria, allora le serie
sono legate da una relazione di equilibrio di lungo periodo, e la regressione
in livello non solo è legittima, ma è l'unico modo corretto di rappresentarla.
È il concetto di **cointegrazione**.

L'immagine più utile è quella dell'elastico: le tre variabili possono
allontanarsi l'una dall'altra nel breve periodo, ma non indefinitamente —
esiste una proporzione a cui tendono a tornare. Il test di Johansen stabilisce
se quell'elastico esiste, quanti ce ne sono, e qual è la proporzione.

L'esito decide la strada modellistica: senza cointegrazione si procederebbe con
un SARIMAX sulle sole differenze; con cointegrazione il modello corretto è un
**ECM**, e un modello che ignorasse il legame di lungo periodo sarebbe mal
specificato.

# Caricamento dati

```{r caricamento_dati}
# Chunk: caricamento_dati
# Carichiamo il train set salvato dal notebook 02 (livello, non differenziato:
# il test di Johansen si fa sui livelli delle variabili I(1)).
df_train <- readRDS(here("Data", "Processed", "df_train.rds"))
```

# Costruzione del sistema

### Perché il sistema include solo hicp_it, hicp_ea e log_brent

La cointegrazione ha senso solo fra variabili che condividono lo stesso ordine
di integrazione. Dal notebook 02:

- `hicp_it`, `hicp_ea` e `brent` sono **I(1)** in modo genuino — lo
  Zivot-Andrews non ha rifiutato la radice unitaria nemmeno concedendo un break
  endogeno, quindi non si tratta di stazionarietà mascherata da un salto di
  livello;
- `ind_pro` è **I(0) con un break strutturale** a giugno 2008 (lo
  Zivot-Andrews *rifiuta* la radice unitaria). Non vaga: è già stazionaria,
  solo attorno a due livelli distinti, prima e dopo la crisi finanziaria.

Includere `ind_pro` nel sistema sarebbe un errore di categoria, non una scelta
stilistica. Una serie già stazionaria non ha bisogno di combinarsi con le altre
per diventarlo, e questo rischia di **gonfiare artificialmente il rango
stimato**: il test può scambiare la stazionarietà "gratuita" di `ind_pro` per
una relazione di equilibrio autentica. In aggiunta, il break del 2008
distorcerebbe i valori critici asintotici della trace statistic, che sono
derivati assumendo l'assenza di rotture strutturali.

Questo non esclude `ind_pro` dal progetto: nella versione differenziata
(`dlog_ind_pro`, stazionaria) resta disponibile come regressore di breve
periodo nell'ECM. Semplicemente non entra in un sistema che cerca relazioni di
*lungo periodo* fra variabili non stazionarie — una relazione di quel tipo,
nello stesso senso, non può averla.

```{r costruzione_sistema}
# Chunk: costruzione_sistema
# Costruiamo il sistema in LIVELLO per il test di Johansen: hicp_it, hicp_ea,
# log_brent. ind_pro e' escluso (vedi spiegazione sopra: e' I(0) con break,
# non I(1) come le altre tre).
sistema <- df_train %>%
  as_tibble() %>%                       # rimuove la struttura tsibble
  transmute(
    hicp_it   = as.numeric(hicp_it),    # forza a numero puro
    hicp_ea   = as.numeric(hicp_ea),
    log_brent = as.numeric(log(brent))
  ) %>%
  drop_na() %>%
  dplyr::filter(is.finite(log_brent)) %>%   # elimina eventuali -Inf da log(0)
  as.matrix()

# Controllo di sicurezza: deve dare TRUE
is.numeric(sistema)
```

### Perché log(brent) e non brent grezzo

- **Elasticità**: un aumento di 1 euro ha un impatto molto diverso se il
  petrolio costa 20 EUR o 140 EUR. Il logaritmo linearizza la serie e rende il
  coefficiente interpretabile come elasticità (variazione percentuale su
  variazione percentuale), non come impatto assoluto in euro.
- **Coerenza con `dlog_brent`**: nel notebook 02 la serie è stata
  stazionarizzata con la differenza logaritmica. Il livello di partenza di una
  differenza logaritmica è, per definizione, il logaritmo del livello — quindi
  il test di cointegrazione, che lavora sui livelli, deve usare `log(brent)`.
- **Mantenimento di I(1)**: il logaritmo è una trasformazione monotona, e una
  serie I(1) strettamente positiva resta I(1) dopo il logaritmo. `log_brent`
  resta quindi idonea al test.

# Selezione dei ritardi

```{r selezione_ritardi}
# Chunk: selezione_ritardi
# Scegliamo il numero di ritardi del VAR sottostante in livello.
# Il test di Johansen e' "affamato" di gradi di liberta': con l'AIC spesso
# si ottengono 6-7 ritardi, che creano un sistema instabile e propenso a
# trovare cointegrazioni spurie. Il criterio SC/BIC penalizza la
# complessita' ed e' la scelta preferita in econometria per questo test.
lag_select <- VARselect(sistema, lag.max = 12, type = "const")
lag_select$selection
```

### Interpretazione della selezione dei ritardi

Risultato: `AIC = 3`, `HQ = 2`, `SC = 1`, `FPE = 3`. È lo schema atteso — i
criteri si ordinano per severità della penalizzazione, con SC (il più
conservativo) che indica il ritardo più basso e AIC/FPE (i più permissivi) che
ne suggeriscono tre.

Seguendo il criterio SC il ritardo naturale sarebbe **1**. Ma `ca.jo()` richiede
un minimo matematico di **K = 2**: il VECM sottostante è specificato con K−1
ritardi delle differenze, quindi con K = 1 non resterebbe alcun termine
dinamico. Il chunk seguente forza perciò K = 2, il valore più basso compatibile
sia con il vincolo tecnico della funzione sia con l'indicazione di parsimonia
del criterio SC.

La scelta conservativa è deliberata: un sistema sovra-parametrizzato tende a
individuare relazioni di cointegrazione che non esistono, e con 312
osservazioni i gradi di libertà vanno spesi con attenzione.

# Test di Johansen

```{r test_johansen}
# Chunk: test_johansen
# Test di Johansen (trace test). ca.jo() richiede K >= 2 come minimo
# matematico: se il criterio SC sopra indica un ritardo di 1, K viene
# comunque forzato a 2 (override manuale).
johansen_test <- ca.jo(
  sistema,
  type  = "trace",
  ecdet = "const",
  K     = 2
)

summary(johansen_test)
```

## Interpretazione del test

### Il rango di cointegrazione

La procedura trace è **sequenziale** e si legge partendo dall'ipotesi più
restrittiva, che nella stampa compare per ultima:

| Ipotesi nulla | Statistica | 10% | 5% | 1% | Esito |
|---|---|---|---|---|---|
| r = 0 (nessuna cointegrazione) | **58.72** | 32.00 | 34.91 | 41.07 | **rifiuta** |
| r ≤ 1 | 8.75 | 17.85 | 19.96 | 24.60 | non rifiuta |
| r ≤ 2 | 2.79 | 7.52 | 9.24 | 12.97 | non rifiuta |

Si parte da H0: *rango = 0*, cioè nessuna relazione di cointegrazione. La
statistica vale 58.72 contro un valore critico all'1% di 41.07: l'ipotesi è
**rifiutata con ampio margine**, quindi esiste almeno una relazione di
equilibrio.

Si passa allora a H0: *rango ≤ 1*. Qui la statistica scende a 8.75, ben al di
sotto anche del valore critico più permissivo (17.85 al 10%): l'ipotesi **non
viene rifiutata**. Non c'è evidenza di una seconda relazione indipendente.

La procedura si ferma al primo mancato rifiuto: il rango stimato è **r = 1**.
Esiste **una sola** relazione di equilibrio di lungo periodo fra `hicp_it`,
`hicp_ea` e `log_brent`.

Il salto fra le due statistiche (58.72 contro 8.75) è netto: non siamo in una
situazione ambigua in cui il rango potrebbe plausibilmente essere 2. La riga
`r ≤ 2` viene stampata per completezza dall'algoritmo ma non aggiunge
informazione: con tre variabili il rango massimo possibile è 2, e quella riga
andrebbe consultata solo se la precedente fosse stata rifiutata.

### Un controllo di robustezza notevole

Questo test è stato eseguito tre volte nel corso del progetto, su dati via via
diversi: prima con il Brent in dollari, poi dopo la conversione in euro, infine
con la serie HICP aggiornata del nuovo dataset BCE. Il confronto fra le tre
esecuzioni è informativo:

| | Brent in USD | Brent in EUR | EUR + HICP aggiornato |
|---|---|---|---|
| Rango stimato | 1 | 1 | **1** |
| Trace statistic (r = 0) | 58.74 | 60.66 | **58.72** |
| Coefficiente `hicp_ea` | −1.3671 | −1.3681 | **−1.3431** |
| Coefficiente `log_brent` | +0.2216 | +0.2723 | **+0.2912** |
| Velocità di correzione (`hicp_it`) | −0.2112 | −0.2178 | **−0.2232** |

Il rango è sempre 1, e le due grandezze economicamente più importanti — il
coefficiente di lungo periodo sull'inflazione europea e la velocità di
correzione — si spostano di pochi centesimi nonostante un cambio di valuta e
una revisione metodologica della serie target. È il tipo di stabilità che rende
un risultato difendibile in sede di discussione, e vale la pena riportare
questa tabella in tesi: mostra che le conclusioni non dipendono da una
particolare versione dei dati.

Il coefficiente su `log_brent` è il meno stabile dei tre (da 0.22 a 0.29),
coerentemente con il fatto che sia anche il meno solido sul piano
interpretativo, come discusso qui sotto.

### La relazione di lungo periodo stimata

La prima colonna della tabella `Eigenvectors` contiene la relazione associata
al rango individuato, normalizzata ponendo a 1 il coefficiente di `hicp_it`:

$$hicp\_it - 1.3431 \cdot hicp\_ea + 0.2912 \cdot \log(brent) - 0.6248 \approx 0$$

Isolando l'inflazione italiana:

$$hicp\_it \approx 1.3431 \cdot hicp\_ea - 0.2912 \cdot \log(brent) + 0.6248$$

**Il coefficiente sull'inflazione europea (1.3431)** è il risultato principale:
nel lungo periodo, a un punto percentuale in più di inflazione nell'area euro
corrispondono circa **1.34 punti** in Italia. La trasmissione non è uno a uno ma
**amplificata di circa un terzo** — l'inflazione italiana reagisce agli shock
comuni dell'area euro in modo più marcato della media. È un risultato
economicamente sensato e citabile, coerente con una struttura produttiva più
esposta ai costi energetici importati e con una composizione del paniere dei
consumi diversa da quella media europea.

**Il coefficiente sul petrolio (−0.2912) va trattato con cautela**, ed è il
punto su cui conviene essere espliciti nel report. Il segno è **negativo**: a
parità di inflazione europea, un prezzo del petrolio più alto è associato a
un'inflazione italiana più bassa nell'equilibrio di lungo periodo. È l'opposto
di quanto suggerirebbe il canale di trasmissione costi-energia, che è positivo —
e che probabilmente emergerà nella dinamica di breve periodo dell'ECM.

La chiave interpretativa è che il coefficiente va letto **al netto di
`hicp_ea`**, già presente nella relazione. L'inflazione dell'area euro
incorpora gran parte degli shock energetici comuni: ciò che resta da spiegare a
`log_brent` non è l'effetto del petrolio sull'inflazione, ma l'effetto
*differenziale* rispetto a quanto già catturato dall'area euro. Un segno
negativo può quindi riflettere un canale diverso, oppure essere un artefatto
della normalizzazione statistica. In tesi la formulazione corretta è descrivere
il coefficiente come parte della relazione di equilibrio stimata, dichiarando
esplicitamente che non va letto come effetto causale diretto.

### La matrice dei pesi: chi si aggiusta

La prima colonna della matrice `W` (loading matrix) indica **quale variabile fa
il lavoro di correzione** quando il sistema si allontana dall'equilibrio:

| Variabile | Peso | Lettura |
|---|---|---|
| `hicp_it` | **−0.2232** | si aggiusta, e in modo sostanziale |
| `hicp_ea` | −0.0739 | si aggiusta poco (circa un terzo dell'Italia) |
| `log_brent` | +0.0159 | praticamente non reagisce |

Il segno negativo su `hicp_it` è la condizione di stabilità: quando
l'inflazione italiana si trova sopra il livello implicato dall'equilibrio, il
mese successivo scende. Il sistema si autocorregge invece di divergere.

La magnitudine si traduce in una velocità: circa il **22% dello squilibrio
viene riassorbito ogni mese**, da cui una semivita della deviazione di

$$t_{1/2} = \frac{\ln(0.5)}{\ln(1 - 0.2232)} \approx 2.7 \text{ mesi}$$

Dopo uno shock che allontana l'inflazione italiana dal suo equilibrio, metà
della deviazione si esaurisce in meno di tre mesi. È una velocità
economicamente plausibile: né un aggiustamento istantaneo (che sarebbe sospetto
su dati mensili di prezzi), né una correzione così lenta da rendere la
relazione di lungo periodo irrilevante nella pratica.

La gerarchia fra le tre variabili è economicamente coerente. `log_brent` ha un
peso prossimo a zero: il prezzo del petrolio è determinato sui mercati globali
e non reagisce agli squilibri fra inflazione italiana ed europea. `hicp_ea` si
aggiusta circa tre volte meno dell'Italia, il che riflette il peso relativo
delle due economie. È l'Italia ad adattarsi al contesto europeo, non il
contrario.

**Perché questo giustifica un ECM a singola equazione.** Dato che `hicp_it` è
di gran lunga la variabile che si aggiusta di più, il prossimo notebook stima
una sola equazione — con `hicp_it` come dipendente e il termine di correzione
come regressore — invece di un VECM completo a tre equazioni. Un VECM sarebbe
necessario se anche `hicp_ea` o `log_brent` si correggessero in misura
rilevante.

Va detto per completezza che la giustificazione pienamente rigorosa di questa
semplificazione passerebbe da un **test formale di esogeneità debole** (un test
del rapporto di verosimiglianza sui vincoli di nullità nei pesi di `hicp_ea` e
`log_brent`). Qui la scelta poggia sul confronto fra le magnitudini, che è
netto ma non costituisce una verifica statistica. Se volessi rafforzare il
capitolo metodologico, quello è il test da aggiungere.

# Prossimi passi

Nel notebook successivo: estrazione del vettore di cointegrazione mostrato
sopra, costruzione dell'Error Correction Term (ECT) a partire da esso, e stima
dell'ECM.

```{r salvataggio}
# Chunk: salvataggio
# Salviamo il sistema e l'oggetto del test di Johansen, cosi' il prossimo
# notebook (stima dell'ECM) puo' ripartire da qui senza rieseguire il test.
saveRDS(sistema,       here("Data", "Processed", "sistema_johansen.rds"))
saveRDS(johansen_test, here("Data", "Processed", "johansen_test.rds"))
```

# Sintesi delle decisioni

| Decisione | Motivazione |
|---|---|
| `ind_pro` esclusa dal sistema | È I(0) con break: includerla gonfierebbe il rango stimato e il break distorcerebbe i valori critici |
| `log(brent)` invece di `brent` | Rende il coefficiente un'elasticità, è coerente con la log-differenza del notebook 02 e preserva l'ordine di integrazione |
| K = 2 (criterio SC, vincolo minimo di `ca.jo`) | SC indicherebbe 1, ma il VECM richiede almeno 2; un sistema sovra-parametrizzato trova cointegrazioni spurie |
| `ecdet = "const"` | Costante nella relazione di cointegrazione, nessun trend lineare: coerente con l'assenza di trend deterministico rilevata nel notebook 02 |
| Trace test letto in sequenza, fermandosi al primo mancato rifiuto | È la procedura standard: proseguire oltre invaliderebbe i livelli di significatività |
| Rango = 1 → si procede con ECM, non SARIMAX | Un modello sulle sole differenze ignorerebbe una relazione di lungo periodo dimostrata |
| ECM a singola equazione | `hicp_it` si aggiusta circa 3 volte più di `hicp_ea` e 14 volte più di `log_brent`; un test formale di esogeneità debole rafforzerebbe la scelta |
