---
title: "04 - Benchmark ARIMA Univariato"
subtitle: "Inflazione Italia - Analisi Econometrica"
output: github_document
---

```{r setup, include=FALSE}
# Chunk: setup
knitr::opts_chunk$set(echo = TRUE, warning = FALSE, message = FALSE)

# Librerie necessarie per questo notebook
library(tidyverse)   # dplyr, ggplot2: manipolazione dati e grafici
library(tsibble)     # gestione serie temporali tidy
library(here)        # percorsi file ancorati alla cartella del progetto
library(feasts)      # ACF, PACF, gg_tsdisplay, gg_tsresiduals
library(fable)       # ARIMA(): stima dei modelli
library(fabletools)  # model(), report(), glance(): supporto ai modelli fable
library(FinTS)       # ArchTest(): test LM di Engle per effetti ARCH
```

# Obiettivo del notebook

Prima di stimare il modello ECM costruiamo un **benchmark solido**: un ARIMA
univariato stimato solo sulla storia di `hicp_it`, senza alcuna variabile
esplicativa. Il benchmark rappresenta la soglia minima da superare — se l'ECM
non lo batte fuori campione (RMSE/MAE sul test set), la relazione di
cointegrazione dimostrata nel notebook 03 non porta vantaggi operativi rispetto
a un modello che guarda solo al proprio passato.

Perché un benchmark onesto conta: è facile costruire un modello complesso che
vince contro un avversario debole. Scegliere invece il miglior ARIMA possibile
rende il confronto informativo — se l'ECM vince contro un benchmark ben
specificato, il risultato ha valore.

La strategia è in tre passi: identificazione (ACF/PACF), stima e selezione
(modello automatico contro modello parsimonioso, via AICc), diagnostica
(residui ed eteroschedasticità).

# Caricamento dati

```{r caricamento_dati}
# Chunk: caricamento_dati
# Carichiamo train (livello) e train trasformato (differenziato) salvati dal
# notebook 02.
df_train       <- readRDS(here("Data", "Processed", "df_train.rds"))
df_train_trans <- readRDS(here("Data", "Processed", "df_train_trans.rds"))
```

Due oggetti già preparati nel notebook 02: `df_train` (livelli, serve per
stimare l'ARIMA, che applicherà internamente la differenza) e `df_train_trans`
(già differenziata, serve solo per l'identificazione visiva ACF/PACF). Ci si
appoggia agli RDS salvati invece di riprodurre le trasformazioni qui, per
garantire coerenza fra notebook.

# Identificazione: radiografia ACF/PACF

```{r radiografia_acf_pacf}
# Chunk: radiografia_acf_pacf
# ACF/PACF sulla serie GIA' differenziata (d_hicp_it, stazionaria - notebook 02)
# per individuare i parametri p e q del benchmark ARIMA.
grafico_autocorr <- df_train_trans %>%
  gg_tsdisplay(d_hicp_it, plot_type = "partial")

print(grafico_autocorr)
```

**Pannello superiore (serie differenziata).** `d_hicp_it` oscilla attorno a
zero senza trend, conferma visiva che la differenza ordinaria ha rimosso la
componente di livello, coerentemente con i test di radice unitaria del notebook
02. Dal 2020 in poi l'ampiezza delle oscillazioni cresce nettamente, con uno
spike che supera 3 nel 2022 (shock energetico): è il primo segnale visivo di
eteroschedasticità, su cui si torna più avanti in modo formale.

**Pannelli ACF e PACF.** Diversi ritardi a corto raggio — attorno a 3, 4, 6 e
7 — superano la banda di confidenza in entrambi i grafici, con un decadimento
graduale invece di un taglio netto dopo un singolo ritardo. È il profilo tipico
di una struttura mista a breve termine, non di un processo puramente AR o
puramente MA.

Il segnale più netto è però al **ritardo 12**: uno spike isolato e negativo,
ben oltre la banda in entrambi i grafici e particolarmente marcato nella PACF
(circa −0.25). Con dati mensili il ritardo 12 corrisponde a un anno: è la firma
classica di una componente **stagionale**.

**Interpretazione econometrica.** Il pattern è compatibile con una struttura MA
a corto raggio più una componente MA stagionale al ritardo 12, cioè un modello
della famiglia **ARIMA(0,1,q)(0,0,1)[12]** — la struttura che giustifica il
modello parsimonioso stimato più sotto. La scelta di **non differenziare
stagionalmente** (D = 0) è supportata dal fatto che lo spike al lag 12 appare
come autocorrelazione residua isolata, non come lenta decadenza ai ritardi
stagionali successivi (12, 24, 36...), che avrebbe invece richiesto D = 1.

# Stima dei modelli benchmark

```{r stima_modelli_benchmark}
# Chunk: stima_modelli_benchmark
# Stimiamo due modelli per un confronto rigoroso:
# 1. Il modello flessibile: ricerca automatica su un ampio spazio di ordini
# 2. Il modello parsimonioso: ordine imposto manualmente (utile per evitare
#    radici cancellate/instabilita' numerica che a volte l'auto-search produce)

fit_benchmark <- df_train %>%
  # 1. BLINDATURA DEI DATI: Forziamo la frequenza mensile e il tipo numerico
  mutate(
    date = yearmonth(date),
    hicp_it = as.numeric(hicp_it)
  ) %>%
  # 2. Creiamo il tsibble (fill_gaps assicura che non ci siano mesi saltati)
  as_tsibble(index = date) %>%
  tsibble::fill_gaps() %>%

  # 3. Stimiamo i modelli esplicitando il namespace fable::
  model(
    arima_auto         = fable::ARIMA(hicp_it ~ pdq(0:4, 1, 0:4) + PDQ(0:2, 0, 0:2)),
    arima_parsimonioso = fable::ARIMA(hicp_it ~ pdq(0, 1, 2) + PDQ(0, 0, 1))
  )
```

**Perché due modelli e non solo la ricerca automatica.** `arima_auto` esplora
un intervallo ampio (p, q ∈ [0,4], P, Q ∈ [0,2], con d = 1 e D = 0 fissati in
base ai test del notebook 02) tramite l'algoritmo passo-passo di
Hyndman-Khandakar. `arima_parsimonioso` è invece un **modello di controllo**,
con ordine imposto a mano sulla base della radiografia ACF/PACF: serve a
verificare se il guadagno di fit della ricerca automatica è sostanziale, e a
proteggersi dal rischio — non raro nelle ricerche su spazi ampi — di
selezionare un modello con **radici quasi cancellate**, cioè con un fattore
autoregressivo e uno a media mobile che si elidono a vicenda, numericamente
instabile e poco identificato anche se formalmente ottimo per AICc.

Come si vedrà più sotto, questo controllo si è rivelato tutt'altro che teorico.

**Perché la "blindatura" dei dati.** `fable::ARIMA()` con il namespace
esplicito evita un problema già incontrato in questo progetto: `FinTS`,
caricato in questo stesso notebook, ha una propria funzione `ARIMA()` che
**nasconde** `fable::ARIMA()` — esattamente come `MASS::select` nascondeva
`dplyr::select()` in un notebook precedente. La coercizione di `date` a
`yearmonth` e di `hicp_it` a `numeric`, più `fill_gaps()`, eliminano altre due
classi di errori ricorrenti (indice del tsibble irregolare, colonne non
numeriche ereditate da join precedenti) che causerebbero fallimenti poco chiari
dentro la funzione.

# Confronto dei criteri di informazione

```{r confronto_criteri}
# Chunk: confronto_criteri
# glance() mostra una tabella riassuntiva. Il modello con l'AICc PIU' BASSO
# e' il vincitore statistico.
confronto_criteri <- glance(fit_benchmark) %>%
  dplyr::select(.model, AIC, AICc, BIC)

confronto_criteri
```

### Interpretazione

| Modello | AIC | AICc | BIC |
|---|---|---|---|
| `arima_auto` | **245.77** | **246.14** | **271.95** |
| `arima_parsimonioso` | 281.65 | 281.78 | 296.61 |

Il criterio corretto da leggere è l'**AICc**, corretto per campioni non enormi,
non l'AIC grezzo. La differenza è di **35.6 punti** a favore del modello
automatico.

Secondo la regola convenzionale (Burnham & Anderson), una differenza di AICc
superiore a 10 punti indica che il modello con l'AICc più alto ha un supporto
empirico trascurabile rispetto all'altro. Con 35.6 punti il divario è netto, e
il BIC — che penalizza la complessità più severamente — conferma la stessa
gerarchia (271.95 contro 296.61), quindi non si tratta solo di un effetto del
maggior numero di parametri.

Il confronto delle varianze residue lo conferma sul piano sostanziale:
σ² = 0.1249 per il modello automatico contro 0.1421 per il parsimonioso, una
**riduzione del 12%**. Il modello automatico non sta semplicemente sfruttando
più parametri: cattura struttura reale.

```{r dettaglio_modello_parsimonioso}
# Chunk: dettaglio_modello_parsimonioso
report(fit_benchmark %>% dplyr::select(arima_parsimonioso))
```

### Interpretazione del modello parsimonioso

Modello stimato: **ARIMA(0,1,2)(0,0,1)[12]**. Valutando il rapporto
coefficiente/errore standard (una stima grezza della significatività: sotto 2
in valore assoluto il coefficiente non è chiaramente distinguibile da zero):

| Coefficiente | Stima | s.e. | Rapporto | Lettura |
|---|---|---|---|---|
| `sma1` | −0.2552 | 0.0638 | **−4.00** | chiaramente significativo |
| `ma1` | 0.1204 | 0.0580 | 2.08 | al limite della significatività |
| `ma2` | 0.0344 | 0.0505 | 0.68 | non significativo |

Il quadro conferma esattamente la lettura della radiografia ACF/PACF: il
segnale forte e inequivocabile è quello **stagionale**, mentre la struttura MA
a corto raggio è debole. `ma1` supera di poco la soglia convenzionale, `ma2`
non la avvicina nemmeno.

Verrebbe da concluderne che una versione ancora più parsimoniosa —
ARIMA(0,1,1)(0,0,1)\[12\] — catturerebbe quasi tutta la struttura utile di
questo modello di controllo. **La diagnostica più avanti mostrerà che questa
conclusione sarebbe sbagliata**: il test di Ljung-Box rifiuta l'ipotesi di
rumore bianco sui residui di questa specificazione (p = 0.0024), segno che con
tre parametri resta struttura non catturata. Togliere `ma2` peggiorerebbe la
situazione invece di migliorarla.

Vale la pena lasciare traccia di questo passaggio invece di riscriverlo a
posteriori: la non significatività di un singolo coefficiente dice se *quel
parametro* è distinguibile da zero, non se il modello nel suo complesso sia
adeguato. Sono due domande diverse, e solo la seconda si risponde con un test
sui residui.

# Selezione del modello migliore

```{r selezione_modello_migliore}
# Chunk: selezione_modello_migliore
# Selezioniamo automaticamente il modello con l'AICc piu' basso per la
# diagnostica dei residui, invece di scegliere "a occhio" quale dei due usare.
modello_migliore <- confronto_criteri %>%
  slice_min(AICc, n = 1) %>%
  pull(.model)

modello_migliore
```

Selezionarlo via codice, e non a occhio sulla tabella, rende il notebook
riproducibile: se in futuro i dati venissero aggiornati, la scelta del modello
da diagnosticare si aggiornerebbe da sola.

```{r dettaglio_modello_migliore}
# Chunk: dettaglio_modello_migliore
# Il report() sopra mostrava arima_parsimonioso; qui stampiamo l'ordine e i
# coefficienti del modello effettivamente selezionato, necessari per
# interpretare correttamente la diagnostica dei residui che segue.
report(fit_benchmark %>% dplyr::select(all_of(modello_migliore)))
```

## Il modello vincente e un problema di identificazione

Il modello selezionato è un **ARIMA(1,1,3)(0,0,2)[12]**:

| Coefficiente | Stima | s.e. | Rapporto |
|---|---|---|---|
| `ar1` | 0.9682 | 0.0278 | 34.83 |
| `ma1` | −0.9662 | 0.0611 | −15.81 |
| `ma2` | −0.0529 | 0.0735 | −0.72 |
| `ma3` | 0.2140 | 0.0584 | 3.66 |
| `sma1` | −0.3458 | 0.0694 | −4.98 |
| `sma2` | 0.1195 | 0.0658 | 1.82 |

**Il punto che richiede attenzione: `ar1` e `ma1` sono quasi opposti.** Il
coefficiente autoregressivo vale 0.9682 e il primo coefficiente a media mobile
−0.9662: i corrispondenti fattori polinomiali, (1 − 0.9682B) e (1 − 0.9662B),
differiscono di due millesimi e **si elidono quasi esattamente**.

È la condizione di **radici quasi cancellate**, cioè precisamente la patologia
che il modello parsimonioso di controllo era stato introdotto per intercettare.
Le conseguenze pratiche sono tre:

- i due coefficienti non sono identificati in modo affidabile: infinite coppie
  di valori vicini produrrebbero un fit quasi identico, quindi i rispettivi
  errori standard vanno letti con cautela;
- l'apparente significatività elevatissima di `ar1` (rapporto 34.8) è
  ingannevole — misura la precisione con cui è stimato *quel* parametro dato
  l'altro, non l'importanza del termine nel modello;
- modelli con questa caratteristica tendono a comportarsi **peggio fuori
  campione** di quanto l'AICc in-sample suggerisca, perché parte della loro
  capacità di adattamento è assorbita da una struttura ridondante.

**Cosa resta di solido nel modello.** La cancellazione non è perfetta e non
riguarda tutti i termini. I coefficienti `ma3` (rapporto 3.66) e `sma1`
(−4.98) sono robusti e portano informazione reale: rispettivamente una memoria
a tre mesi e la componente stagionale annuale, quest'ultima coerente con il
`sma1 = −0.2552` del modello parsimonioso. `ma2` e `sma2` non sono
significativi.

**La decisione.** Non si scarta il modello automatico — vince nettamente su
AICc e BIC e riduce la varianza residua del 12%, quindi cattura struttura che
il parsimonioso non coglie. Ma dato che la metrica decisiva di questo progetto
è la performance **fuori campione**, e dato che le radici quasi cancellate sono
un fattore di rischio proprio su quel fronte, la scelta metodologicamente più
onesta è **portare entrambi i modelli nel confronto finale del notebook 06** e
lasciare che sia il test set a decidere.

Non è una complicazione gratuita: se il modello parsimonioso, più semplice e
ben identificato, prevedesse meglio nonostante i 35 punti di AICc di svantaggio,
sarebbe un risultato interessante di per sé — un esempio concreto di divergenza
fra selezione in-sample e performance out-of-sample, che in tesi vale più di
una vittoria scontata.

# Diagnostica dei residui

```{r diagnostica_residui}
# Chunk: diagnostica_residui
# Controlliamo se il modello selezionato ha pulito tutta l'autocorrelazione
# lineare, e se emergono segnali di eteroschedasticita' nella serie storica
# dei residui.
grafico_residui <- fit_benchmark %>%
  dplyr::select(all_of(modello_migliore)) %>%
  gg_tsresiduals()

print(grafico_residui)
```

**Come si legge questo pannello.** L'ACF dei residui (in basso a sinistra) è il
controllo centrale: se il modello ha rimosso tutta l'autocorrelazione lineare
prevedibile dal passato della serie, i residui si comportano come rumore bianco
e le barre restano dentro le bande di confidenza. È l'ipotesi fondante
dell'approccio di Box-Jenkins. Con 20-24 ritardi testati è normale che una o
due barre sfiorino il limite per puro caso al 5%; conterebbero come problema
una barra che lo supera nettamente, oppure uno spike isolato a un ritardo
stagionale (12 o 24), che segnalerebbe stagionalità residua non catturata.

Il giudizio a occhio su un correlogramma è però soggettivo, e su 24 barre il
rischio di leggerci quello che si vuole trovare è concreto. Per questo la
verifica formale è affidata al test di **Ljung-Box** del chunk seguente, che
valuta congiuntamente tutti i ritardi e restituisce un p-value invece di una
impressione visiva. Il grafico serve a vedere *dove* si concentra l'eventuale
struttura residua; il test a stabilire *se* ce n'è.

La serie storica dei residui (pannello in alto) e l'istogramma raccontano
invece la seconda questione, la varianza: si guarda se l'ampiezza delle
oscillazioni resta stabile o se si allarga in corrispondenza degli shock del
2020-2022, e se l'istogramma presenta code più spesse di quelle di una normale.
È la controparte visiva dell'eteroschedasticità, che la sezione sul test ARCH
verifica in modo formale poco più avanti.

```{r test_ljung_box}
# Chunk: test_ljung_box
# H0: i primi 24 coefficienti di autocorrelazione dei residui sono tutti nulli
#     (residui = rumore bianco).
# lag = 24 copre due cicli stagionali completi, cosi' un'eventuale stagionalita'
# residua ai ritardi 12 e 24 rientra nel test.
# dof = numero di parametri stimati dal modello: la statistica va corretta per
# i gradi di liberta' "consumati" dalla stima, altrimenti il test e' troppo
# permissivo. Lo leggiamo dall'oggetto stimato invece di scriverlo a mano, cosi'
# resta corretto anche se in futuro il modello selezionato cambiasse.
n_parametri <- fit_benchmark %>%
  dplyr::select(all_of(modello_migliore)) %>%
  tidy() %>%
  nrow()

cat("Parametri stimati dal modello selezionato:", n_parametri, "\n\n")

ljung_box_residui <- fit_benchmark %>%
  dplyr::select(all_of(modello_migliore)) %>%
  augment() %>%
  features(.innov, ljung_box, lag = 24, dof = n_parametri)

ljung_box_residui
```

**Come leggere il risultato.** L'ipotesi nulla del test è che i residui siano
rumore bianco. Un p-value **alto** (sopra 0.05) è quindi il risultato
desiderato: significa che non si trova evidenza di autocorrelazione residua e
che il benchmark è ben specificato. Un p-value basso indicherebbe struttura
ancora presente, e imporrebbe di tornare sulla specificazione prima di usare
questo modello come termine di paragone.

Si noti che questo test riguarda la **media** condizionata, non la varianza:
può passare senza problemi anche su una serie fortemente eteroschedastica. Sono
due diagnostiche indipendenti, e il test ARCH più sotto si occupa della seconda.

### Esito del test

**Il benchmark passa, e con ampio margine.** La statistica vale **8.13** con un
p-value di **0.977**: non c'è alcuna evidenza di autocorrelazione residua fino
al ritardo 24, ritardi stagionali 12 e 24 inclusi. Sotto il profilo della media
condizionata il modello è ben specificato, e usarlo come termine di paragone è
legittimo.

**Un dettaglio che vale la pena notare, però.** Con `lag = 24` e `dof = 6` la
statistica si distribuisce come un chi-quadro a **18 gradi di libertà**, il cui
valore atteso è per l'appunto 18. Il valore osservato, 8.13, è meno della metà.
Su residui che fossero autentico rumore bianco ci si aspetterebbe una statistica
attorno a 18, con oscillazione campionaria: un valore così basso significa che
le autocorrelazioni residue sono *sistematicamente più piccole* di quanto il
caso da solo produrrebbe.

Due letture sono compatibili con questo numero. La prima è la
**sovra-parametrizzazione**: il modello avrebbe assorbito, oltre alla struttura
vera, anche parte del rumore campionario, il che si combinerebbe con le radici
quasi cancellate individuate sopra. La seconda è che il modello stia
semplicemente catturando bene la struttura, e che un valore basso rientri
nell'oscillazione campionaria di una singola realizzazione.

Il test da solo non separa le due ipotesi, e sarebbe scorretto presentare la
prima come dimostrata. Il chunk seguente le mette a confronto applicando la
stessa diagnostica al modello parsimonioso: se un modello con metà dei
parametri risultasse anch'esso pulito, la lettura di sovra-parametrizzazione
sarebbe corroborata; se invece lasciasse struttura residua, significherebbe che
quei parametri in più stanno facendo un lavoro reale.

```{r ljung_box_confronto}
# Chunk: ljung_box_confronto
# Stesso test sul modello di controllo. Il confronto interessante non e' il
# p-value (che entrambi supereranno) ma il rapporto fra statistica e gradi di
# liberta': un modello ben calibrato produce una statistica vicina ai propri
# gradi di liberta', uno sovra-parametrizzato una statistica molto piu' bassa.
lb_di_un_modello <- function(nome_modello) {

  singolo <- fit_benchmark %>% dplyr::select(all_of(nome_modello))

  n_par <- singolo %>% tidy() %>% nrow()

  esito <- singolo %>%
    augment() %>%
    features(.innov, ljung_box, lag = 24, dof = n_par)

  tibble(
    modello   = nome_modello,
    n_par     = n_par,
    gdl       = 24 - n_par,
    lb_stat   = round(esito$lb_stat,   3),
    lb_pvalue = round(esito$lb_pvalue, 4),
    rapporto  = round(esito$lb_stat / (24 - n_par), 3)
  )
}

ljung_box_confronto <- c("arima_auto", "arima_parsimonioso") %>%
  map(lb_di_un_modello) %>%
  list_rbind()

ljung_box_confronto
```

La colonna `rapporto` è la grandezza da guardare: è la statistica divisa per i
propri gradi di libertà, e su residui genuinamente incorrelati dovrebbe
aggirarsi intorno a **1**, dato che il valore atteso di un chi-quadro coincide
con i suoi gradi di libertà.

### Il confronto smentisce l'ipotesi di sovra-parametrizzazione

Il risultato è netto e va nella direzione **opposta** a quella ipotizzata sopra:

| Modello              | Parametri | gdl | Statistica | p-value    | Rapporto |
|----------------------|-----------|-----|------------|------------|----------|
| `arima_auto`         | 6         | 18  | 8.13       | 0.977      | 0.45     |
| `arima_parsimonioso` | 3         | 21  | 43.90      | **0.0024** | 2.09     |

**Il modello parsimonioso fallisce il test.** Con un p-value di 0.0024 l'ipotesi
di rumore bianco è rifiutata all'1%: nei suoi residui resta autocorrelazione
sostanziale, cioè struttura che il modello non ha catturato. Il rapporto 2.09,
più che doppio rispetto al valore atteso, quantifica quanta.

Questo obbliga a rivedere la lettura del paragrafo precedente. Se
l'alternativa a tre parametri lascia struttura vera non modellata, il rapporto
0.45 di `arima_auto` diventa difficile da attribuire al solo adattamento del
rumore: **almeno una parte dei tre parametri aggiuntivi sta catturando segnale
reale**, coerentemente con la riduzione del 12% della varianza residua già
osservata. L'ipotesi di sovra-parametrizzazione, plausibile guardando un solo
modello, non regge al confronto diretto.

**Cosa resta valido e cosa no.** Le radici quasi cancellate fra `ar1` e `ma1`
restano un problema di identificazione autentico: due parametri che si elidono
quasi esattamente sono mal determinati a prescindere da come si comportino i
residui, e la cautela sui loro errori standard resta dovuta. Quello che cade è
l'idea che si tratti di *tre* evidenze convergenti: il Ljung-Box, letto
correttamente, non sostiene quella tesi, e presentarlo come se lo facesse
sarebbe stato un errore di interpretazione.

**Conseguenza per il notebook 06.** Il modello di controllo va portato al
confronto fuori campione, come previsto, ma **dichiarando che fallisce la
diagnostica sui residui**: non è un benchmark valido in sé, è un termine di
paragone deliberatamente più semplice. Se nonostante la mis-specificazione
prevedesse meglio di `arima_auto`, il risultato sarebbe più interessante, non
meno: mostrerebbe che un modello statisticamente inadeguato in-sample può
battere fuori campione uno ben specificato ma fragile nell'identificazione. La
verifica spetta al test set.

**Il punto per la tesi.** Il benchmark raggiunge qui il suo limite strutturale.
Avendo a disposizione solo la propria storia passata, un ARIMA univariato non
può in alcun modo anticipare uno shock esogeno come quello energetico del
2021-2022: per definizione quell'informazione non è nel passato di `hicp_it`
prima che lo shock accada. È esattamente l'argomento che giustifica il
passaggio a un modello che incorpora informazione esterna — inflazione europea
e petrolio — cioè l'ECM del notebook successivo.

# Test per effetti ARCH (test LM di Engle)

Il test LM di Engle (1982) regredisce i residui al quadrato sui propri ritardi.
L'ipotesi nulla è **assenza di effetti ARCH**: se viene rifiutata, la varianza
degli errori è in parte prevedibile a partire dagli shock passati, e
l'assunzione di omoschedasticità del rumore bianco è violata.

```{r test_arch}
# Chunk: test_arch
# Estraiamo i residui del modello selezionato e applichiamo il test LM a due
# orizzonti diversi: ritardo 1 (persistenza minima, mese su mese) e ritardo 12
# (eteroschedasticita' distribuita su un anno).
residui <- fit_benchmark %>%
  dplyr::select(all_of(modello_migliore)) %>%
  residuals() %>%
  pull(.resid)

# H0: assenza di effetti ARCH al ritardo 1
arch_test_1 <- FinTS::ArchTest(residui, lags = 1)
arch_test_1

# H0: assenza di effetti ARCH fino al ritardo 12
arch_test_12 <- FinTS::ArchTest(residui, lags = 12)
arch_test_12
```

### Interpretazione

| Test | Chi-quadro | gdl | p-value | Esito |
|---|---|---|---|---|
| ARCH-LM(1) | 0.230 | 1 | 0.632 | non rifiuta H0 |
| ARCH-LM(12) | 40.327 | 12 | 6.35·10⁻⁵ | **rifiuta H0** |

**Al ritardo 1 non emerge alcun effetto ARCH.** Il p-value di 0.632 è
ampiamente sopra qualunque soglia convenzionale: la varianza di un mese non è
prevedibile a partire dal solo shock del mese precedente. Presa isolatamente,
l'incertezza del mese scorso non spiega quella di questo mese.

**Al ritardo 12 l'ipotesi nulla è rifiutata con forza.** Il p-value crolla a
6.3·10⁻⁵. Il volatility clustering osservato graficamente nel triennio
2020-2023 trova qui conferma statistica: considerando congiuntamente i dodici
mesi precedenti, la varianza risulta chiaramente prevedibile.

**Come leggere questa asimmetria.** Il test a 12 ritardi non afferma che il
mese *t−12* influenzi il mese *t*: verifica congiuntamente i dodici
coefficienti, quindi rileva che *l'insieme* dell'ultimo anno di turbolenza
spiega la varianza corrente. L'eteroschedasticità di questa serie non è una
persistenza mese su mese, ma un **regime prolungato di alta volatilità** — un
periodo in cui il livello generale di incertezza resta elevato per molti mesi
consecutivi, invece di trasmettersi da un mese al successivo.

Una cautela da tenere presente: un test ARCH-LM con molti ritardi può essere
sensibile alla presenza di pochi outlier estremi raggruppati nel tempo, che è
esattamente la situazione del 2021-2022. Il risultato resta valido, ma la sua
interpretazione più prudente è "esiste un regime di alta varianza
identificabile" piuttosto che "esiste una struttura GARCH stabile e stimabile
su tutto il campione".

### Implicazioni per la modellazione

Gli effetti ARCH certificano che la varianza del benchmark non è costante. In
teoria questo aprirebbe alla stima di un modello ibrido ARIMA-GARCH. Si decide
tuttavia di mantenere l'**ARIMA puro** come benchmark definitivo, per due
ragioni:

**Neutralità sulla stima puntuale.** La metrica che deciderà se l'ECM batte il
benchmark si basa sugli errori di previsione puntuale (RMSE e MAE fuori
campione). Un termine GARCH modella la varianza degli errori e lascia
sostanzialmente inalterati i coefficienti dell'equazione della media: renderebbe
il modello più complesso senza migliorare la previsione del livello. Ne
beneficerebbero gli **intervalli** di previsione, che però non sono la metrica
di confronto.

**Trasparenza del confronto.** L'obiettivo della tesi è misurare il contributo
informativo di inflazione europea e prezzo del petrolio. Mantenere l'ARIMA puro
assicura un termine di paragone lineare e leggibile, che isola il puro effetto
"memoria storica" del processo inflattivo italiano.

L'estensione GARCH resta quindi una possibile direzione di sviluppo da
discutere nel capitolo conclusivo, non un passaggio necessario di questo
lavoro.

```{r salvataggio}
# Chunk: salvataggio
# Salviamo il benchmark completo (ENTRAMBI i modelli), il nome del vincitore
# in-sample e la tabella dei criteri. Nel notebook 06 verranno confrontati
# entrambi i modelli ARIMA contro l'ECM: l'oggetto fit_benchmark li contiene
# gia' tutti e due, quindi non serve altro.
saveRDS(fit_benchmark,     here("Data", "Processed", "fit_benchmark.rds"))
saveRDS(confronto_criteri, here("Data", "Processed", "confronto_criteri_benchmark.rds"))
saveRDS(modello_migliore,  here("Data", "Processed", "modello_migliore_benchmark.rds"))
```

# Sintesi delle decisioni

| Decisione | Motivazione |
|---|---|
| d = 1, D = 0 fissati a priori | Risultato dei test di radice unitaria del notebook 02; lo spike al lag 12 è autocorrelazione residua isolata, non stagionalità integrata |
| Due modelli: ricerca automatica e controllo manuale | Il secondo verifica se il guadagno di fit del primo è sostanziale e intercetta le radici quasi cancellate |
| `fable::ARIMA()` con namespace esplicito | `FinTS` maschera `ARIMA()`: senza il prefisso verrebbe chiamata la funzione sbagliata |
| Selezione via AICc, non AIC | Criterio corretto per campioni non enormi |
| Selezione del vincitore via codice | Riproducibilità: la scelta si aggiorna da sola se i dati cambiano |
| **Entrambi i modelli portati al confronto out-of-sample** | `arima_auto` vince in-sample ma ha radici quasi cancellate, un fattore di rischio fuori campione: decide il test set |
| Ljung-Box su entrambi i modelli, non solo sul vincitore | Il confronto ha smentito l'ipotesi di sovra-parametrizzazione di `arima_auto` e rivelato che il modello di controllo è mis-specificato (p = 0.0024) |
| `arima_parsimonioso` portato avanti pur fallendo il Ljung-Box | Resta un termine di paragone deliberatamente semplice; la mis-specificazione va dichiarata, non nascosta |
| Benchmark = ARIMA puro, senza estensione GARCH | Il GARCH modella la varianza, non la media: non migliorerebbe RMSE/MAE, che sono le metriche del confronto |
