---
title: "04 - Benchmark ARIMA Univariato"
subtitle: "Inflazione Italia - Analisi Econometrica"
output: html_document
---

```{r setup, include=FALSE}
# Chunk: setup
knitr::opts_chunk$set(echo = TRUE, warning = FALSE, message = FALSE)

# Librerie necessarie per questo notebook
library(tidyverse)   # dplyr, ggplot2: manipolazione dati e grafici
library(tsibble)     # gestione serie temporali tidy
library(here)        # percorsi file ancorati alla cartella del progetto
library(feasts)      # ACF, PACF, gg_tsdisplay, gg_tsresiduals
library(fable)       # ARIMA(): stima dei modelli
library(fabletools)  # model(), report(), glance(): supporto ai modelli fable
library(FinTS)       # ArchTest(): test LM di Engle per effetti ARCH
```

# Obiettivo del notebook

Prima di stimare il modello ECM costruiamo un **benchmark solido**: un ARIMA
univariato stimato solo sulla storia di `hicp_it`, senza alcuna variabile
esplicativa. Il benchmark rappresenta la soglia minima da superare — se l'ECM
non lo batte fuori campione (RMSE/MAE sul test set), la relazione di
cointegrazione dimostrata nel notebook 03 non porta vantaggi operativi rispetto
a un modello che guarda solo al proprio passato.

Perché un benchmark onesto conta: è facile costruire un modello complesso che
vince contro un avversario debole. Scegliere invece il miglior ARIMA possibile
rende il confronto informativo — se l'ECM vince contro un benchmark ben
specificato, il risultato ha valore.

La strategia è in tre passi: identificazione (ACF/PACF), stima e selezione
(modello automatico contro modello parsimonioso, via AICc), diagnostica
(residui ed eteroschedasticità).

# Caricamento dati

```{r caricamento_dati}
# Chunk: caricamento_dati
# Carichiamo train (livello) e train trasformato (differenziato) salvati dal
# notebook 02.
df_train       <- readRDS(here("Data", "Processed", "df_train.rds"))
df_train_trans <- readRDS(here("Data", "Processed", "df_train_trans.rds"))
```

Due oggetti già preparati nel notebook 02: `df_train` (livelli, serve per
stimare l'ARIMA, che applicherà internamente la differenza) e `df_train_trans`
(già differenziata, serve solo per l'identificazione visiva ACF/PACF). Ci si
appoggia agli RDS salvati invece di riprodurre le trasformazioni qui, per
garantire coerenza fra notebook.

# Identificazione: radiografia ACF/PACF

```{r radiografia_acf_pacf}
# Chunk: radiografia_acf_pacf
# ACF/PACF sulla serie GIA' differenziata (d_hicp_it, stazionaria - notebook 02)
# per individuare i parametri p e q del benchmark ARIMA.
grafico_autocorr <- df_train_trans %>%
  gg_tsdisplay(d_hicp_it, plot_type = "partial")

print(grafico_autocorr)
```

**Pannello superiore (serie differenziata).** `d_hicp_it` oscilla attorno a
zero senza trend, conferma visiva che la differenza ordinaria ha rimosso la
componente di livello, coerentemente con i test di radice unitaria del notebook
02. Dal 2020 in poi l'ampiezza delle oscillazioni cresce nettamente, con uno
spike che supera 3 nel 2022 (shock energetico): è il primo segnale visivo di
eteroschedasticità, su cui si torna più avanti in modo formale.

**Pannelli ACF e PACF.** Diversi ritardi a corto raggio — attorno a 3, 4, 6 e
7 — superano la banda di confidenza in entrambi i grafici, con un decadimento
graduale invece di un taglio netto dopo un singolo ritardo. È il profilo tipico
di una struttura mista a breve termine, non di un processo puramente AR o
puramente MA.

Il segnale più netto è però al **ritardo 12**: uno spike isolato e negativo,
ben oltre la banda in entrambi i grafici e particolarmente marcato nella PACF
(circa −0.25). Con dati mensili il ritardo 12 corrisponde a un anno: è la firma
classica di una componente **stagionale**.

**Interpretazione econometrica.** Il pattern è compatibile con una struttura MA
a corto raggio più una componente MA stagionale al ritardo 12, cioè un modello
della famiglia **ARIMA(0,1,q)(0,0,1)[12]** — la struttura che giustifica il
modello parsimonioso stimato più sotto. La scelta di **non differenziare
stagionalmente** (D = 0) è supportata dal fatto che lo spike al lag 12 appare
come autocorrelazione residua isolata, non come lenta decadenza ai ritardi
stagionali successivi (12, 24, 36...), che avrebbe invece richiesto D = 1.

# Stima dei modelli benchmark

```{r stima_modelli_benchmark}
# Chunk: stima_modelli_benchmark
# Stimiamo due modelli per un confronto rigoroso:
# 1. Il modello flessibile: ricerca automatica su un ampio spazio di ordini
# 2. Il modello parsimonioso: ordine imposto manualmente (utile per evitare
#    radici cancellate/instabilita' numerica che a volte l'auto-search produce)

fit_benchmark <- df_train %>%
  # 1. BLINDATURA DEI DATI: Forziamo la frequenza mensile e il tipo numerico
  mutate(
    date = yearmonth(date),
    hicp_it = as.numeric(hicp_it)
  ) %>%
  # 2. Creiamo il tsibble (fill_gaps assicura che non ci siano mesi saltati)
  as_tsibble(index = date) %>%
  tsibble::fill_gaps() %>%

  # 3. Stimiamo i modelli esplicitando il namespace fable::
  model(
    arima_auto         = fable::ARIMA(hicp_it ~ pdq(0:4, 1, 0:4) + PDQ(0:2, 0, 0:2)),
    arima_parsimonioso = fable::ARIMA(hicp_it ~ pdq(0, 1, 2) + PDQ(0, 0, 1))
  )
```

**Perché due modelli e non solo la ricerca automatica.** `arima_auto` esplora
un intervallo ampio (p, q ∈ [0,4], P, Q ∈ [0,2], con d = 1 e D = 0 fissati in
base ai test del notebook 02) tramite l'algoritmo passo-passo di
Hyndman-Khandakar. `arima_parsimonioso` è invece un **modello di controllo**,
con ordine imposto a mano sulla base della radiografia ACF/PACF: serve a
verificare se il guadagno di fit della ricerca automatica è sostanziale, e a
proteggersi dal rischio — non raro nelle ricerche su spazi ampi — di
selezionare un modello con **radici quasi cancellate**, cioè con un fattore
autoregressivo e uno a media mobile che si elidono a vicenda, numericamente
instabile e poco identificato anche se formalmente ottimo per AICc.

Come si vedrà più sotto, questo controllo si è rivelato tutt'altro che teorico.

**Perché la "blindatura" dei dati.** `fable::ARIMA()` con il namespace
esplicito evita un problema già incontrato in questo progetto: `FinTS`,
caricato in questo stesso notebook, ha una propria funzione `ARIMA()` che
**nasconde** `fable::ARIMA()` — esattamente come `MASS::select` nascondeva
`dplyr::select()` in un notebook precedente. La coercizione di `date` a
`yearmonth` e di `hicp_it` a `numeric`, più `fill_gaps()`, eliminano altre due
classi di errori ricorrenti (indice del tsibble irregolare, colonne non
numeriche ereditate da join precedenti) che causerebbero fallimenti poco chiari
dentro la funzione.

# Confronto dei criteri di informazione

```{r confronto_criteri}
# Chunk: confronto_criteri
# glance() mostra una tabella riassuntiva. Il modello con l'AICc PIU' BASSO
# e' il vincitore statistico.
confronto_criteri <- glance(fit_benchmark) %>%
  dplyr::select(.model, AIC, AICc, BIC)

confronto_criteri
```

### Interpretazione

| Modello | AIC | AICc | BIC |
|---|---|---|---|
| `arima_auto` | **245.77** | **246.14** | **271.95** |
| `arima_parsimonioso` | 281.65 | 281.78 | 296.61 |

Il criterio corretto da leggere è l'**AICc**, corretto per campioni non enormi,
non l'AIC grezzo. La differenza è di **35.6 punti** a favore del modello
automatico.

Secondo la regola convenzionale (Burnham & Anderson), una differenza di AICc
superiore a 10 punti indica che il modello con l'AICc più alto ha un supporto
empirico trascurabile rispetto all'altro. Con 35.6 punti il divario è netto, e
il BIC — che penalizza la complessità più severamente — conferma la stessa
gerarchia (271.95 contro 296.61), quindi non si tratta solo di un effetto del
maggior numero di parametri.

Il confronto delle varianze residue lo conferma sul piano sostanziale:
σ² = 0.1249 per il modello automatico contro 0.1421 per il parsimonioso, una
**riduzione del 12%**. Il modello automatico non sta semplicemente sfruttando
più parametri: cattura struttura reale.

```{r dettaglio_modello_parsimonioso}
# Chunk: dettaglio_modello_parsimonioso
report(fit_benchmark %>% dplyr::select(arima_parsimonioso))
```

### Interpretazione del modello parsimonioso

Modello stimato: **ARIMA(0,1,2)(0,0,1)[12]**. Valutando il rapporto
coefficiente/errore standard (una stima grezza della significatività: sotto 2
in valore assoluto il coefficiente non è chiaramente distinguibile da zero):

| Coefficiente | Stima | s.e. | Rapporto | Lettura |
|---|---|---|---|---|
| `sma1` | −0.2552 | 0.0638 | **−4.00** | chiaramente significativo |
| `ma1` | 0.1204 | 0.0580 | 2.08 | al limite della significatività |
| `ma2` | 0.0344 | 0.0505 | 0.68 | non significativo |

Il quadro conferma esattamente la lettura della radiografia ACF/PACF: il
segnale forte e inequivocabile è quello **stagionale**, mentre la struttura MA
a corto raggio è debole. `ma1` supera di poco la soglia convenzionale, `ma2`
non la avvicina nemmeno.

Questo suggerisce che una versione ancora più parsimoniosa —
ARIMA(0,1,1)(0,0,1)[12] — catturerebbe probabilmente quasi tutta la struttura
utile di questo modello di controllo. Non la si aggiunge qui per non
trasformare il benchmark in una ricerca di specificazione a posteriori, ma è
un'osservazione da riportare nel report.

# Selezione del modello migliore

```{r selezione_modello_migliore}
# Chunk: selezione_modello_migliore
# Selezioniamo automaticamente il modello con l'AICc piu' basso per la
# diagnostica dei residui, invece di scegliere "a occhio" quale dei due usare.
modello_migliore <- confronto_criteri %>%
  slice_min(AICc, n = 1) %>%
  pull(.model)

modello_migliore
```

Selezionarlo via codice, e non a occhio sulla tabella, rende il notebook
riproducibile: se in futuro i dati venissero aggiornati, la scelta del modello
da diagnosticare si aggiornerebbe da sola.

```{r dettaglio_modello_migliore}
# Chunk: dettaglio_modello_migliore
# Il report() sopra mostrava arima_parsimonioso; qui stampiamo l'ordine e i
# coefficienti del modello effettivamente selezionato, necessari per
# interpretare correttamente la diagnostica dei residui che segue.
report(fit_benchmark %>% dplyr::select(all_of(modello_migliore)))
```

## Il modello vincente e un problema di identificazione

Il modello selezionato è un **ARIMA(1,1,3)(0,0,2)[12]**:

| Coefficiente | Stima | s.e. | Rapporto |
|---|---|---|---|
| `ar1` | 0.9682 | 0.0278 | 34.83 |
| `ma1` | −0.9662 | 0.0611 | −15.81 |
| `ma2` | −0.0529 | 0.0735 | −0.72 |
| `ma3` | 0.2140 | 0.0584 | 3.66 |
| `sma1` | −0.3458 | 0.0694 | −4.98 |
| `sma2` | 0.1195 | 0.0658 | 1.82 |

**Il punto che richiede attenzione: `ar1` e `ma1` sono quasi opposti.** Il
coefficiente autoregressivo vale 0.9682 e il primo coefficiente a media mobile
−0.9662: i corrispondenti fattori polinomiali, (1 − 0.9682B) e (1 − 0.9662B),
differiscono di due millesimi e **si elidono quasi esattamente**.

È la condizione di **radici quasi cancellate**, cioè precisamente la patologia
che il modello parsimonioso di controllo era stato introdotto per intercettare.
Le conseguenze pratiche sono tre:

- i due coefficienti non sono identificati in modo affidabile: infinite coppie
  di valori vicini produrrebbero un fit quasi identico, quindi i rispettivi
  errori standard vanno letti con cautela;
- l'apparente significatività elevatissima di `ar1` (rapporto 34.8) è
  ingannevole — misura la precisione con cui è stimato *quel* parametro dato
  l'altro, non l'importanza del termine nel modello;
- modelli con questa caratteristica tendono a comportarsi **peggio fuori
  campione** di quanto l'AICc in-sample suggerisca, perché parte della loro
  capacità di adattamento è assorbita da una struttura ridondante.

**Cosa resta di solido nel modello.** La cancellazione non è perfetta e non
riguarda tutti i termini. I coefficienti `ma3` (rapporto 3.66) e `sma1`
(−4.98) sono robusti e portano informazione reale: rispettivamente una memoria
a tre mesi e la componente stagionale annuale, quest'ultima coerente con il
`sma1 = −0.2552` del modello parsimonioso. `ma2` e `sma2` non sono
significativi.

**La decisione.** Non si scarta il modello automatico — vince nettamente su
AICc e BIC e riduce la varianza residua del 12%, quindi cattura struttura che
il parsimonioso non coglie. Ma dato che la metrica decisiva di questo progetto
è la performance **fuori campione**, e dato che le radici quasi cancellate sono
un fattore di rischio proprio su quel fronte, la scelta metodologicamente più
onesta è **portare entrambi i modelli nel confronto finale del notebook 06** e
lasciare che sia il test set a decidere.

Non è una complicazione gratuita: se il modello parsimonioso, più semplice e
ben identificato, prevedesse meglio nonostante i 35 punti di AICc di svantaggio,
sarebbe un risultato interessante di per sé — un esempio concreto di divergenza
fra selezione in-sample e performance out-of-sample, che in tesi vale più di
una vittoria scontata.

# Diagnostica dei residui

```{r diagnostica_residui}
# Chunk: diagnostica_residui
# Controlliamo se il modello selezionato ha pulito tutta l'autocorrelazione
# lineare, e se emergono segnali di eteroschedasticita' nella serie storica
# dei residui.
grafico_residui <- fit_benchmark %>%
  dplyr::select(all_of(modello_migliore)) %>%
  gg_tsresiduals()

print(grafico_residui)
```

**Cosa deve mostrare l'ACF dei residui (pannello in basso a sinistra).** Tutte
le barre dovrebbero restare dentro le bande di confidenza: significherebbe che
il modello ha rimosso la struttura di autocorrelazione lineare prevedibile
dalla propria storia passata, e che i residui si comportano come rumore bianco,
l'ipotesi fondante dell'approccio di Box-Jenkins. Con 20-24 ritardi testati è
normale che una o due barre sfiorino il limite per puro caso al 5%: quello che
conterebbe come problema è una barra che lo supera nettamente, o uno spike
isolato a un ritardo stagionale (12 o 24), che segnalerebbe stagionalità
residua non catturata.

**Cosa aspettarsi dalla serie storica dei residui (pannello in alto) e
dall'istogramma.** Qui emergerà il limite del modello, non il suo successo: i
residui oscillano stabilmente per la maggior parte del campione e poi la
volatilità esplode dal 2021 in poi, con l'istogramma che — pur centrato sullo
zero e a campana — mostra valori estremi isolati sulla destra (code grasse). È
la controparte visiva dell'eteroschedasticità che la sezione seguente verifica
in modo formale.

**Il punto per la tesi.** Il benchmark raggiunge qui il suo limite strutturale.
Avendo a disposizione solo la propria storia passata, un ARIMA univariato non
può in alcun modo anticipare uno shock esogeno come quello energetico del
2021-2022: per definizione quell'informazione non è nel passato di `hicp_it`
prima che lo shock accada. È esattamente l'argomento che giustifica il
passaggio a un modello che incorpora informazione esterna — inflazione europea
e petrolio — cioè l'ECM del notebook successivo.

# Test per effetti ARCH (test LM di Engle)

Il test LM di Engle (1982) regredisce i residui al quadrato sui propri ritardi.
L'ipotesi nulla è **assenza di effetti ARCH**: se viene rifiutata, la varianza
degli errori è in parte prevedibile a partire dagli shock passati, e
l'assunzione di omoschedasticità del rumore bianco è violata.

```{r test_arch}
# Chunk: test_arch
# Estraiamo i residui del modello selezionato e applichiamo il test LM a due
# orizzonti diversi: ritardo 1 (persistenza minima, mese su mese) e ritardo 12
# (eteroschedasticita' distribuita su un anno).
residui <- fit_benchmark %>%
  dplyr::select(all_of(modello_migliore)) %>%
  residuals() %>%
  pull(.resid)

# H0: assenza di effetti ARCH al ritardo 1
arch_test_1 <- FinTS::ArchTest(residui, lags = 1)
arch_test_1

# H0: assenza di effetti ARCH fino al ritardo 12
arch_test_12 <- FinTS::ArchTest(residui, lags = 12)
arch_test_12
```

### Interpretazione

| Test | Chi-quadro | gdl | p-value | Esito |
|---|---|---|---|---|
| ARCH-LM(1) | 0.230 | 1 | 0.632 | non rifiuta H0 |
| ARCH-LM(12) | 40.327 | 12 | 6.35·10⁻⁵ | **rifiuta H0** |

**Al ritardo 1 non emerge alcun effetto ARCH.** Il p-value di 0.632 è
ampiamente sopra qualunque soglia convenzionale: la varianza di un mese non è
prevedibile a partire dal solo shock del mese precedente. Presa isolatamente,
l'incertezza del mese scorso non spiega quella di questo mese.

**Al ritardo 12 l'ipotesi nulla è rifiutata con forza.** Il p-value crolla a
6.3·10⁻⁵. Il volatility clustering osservato graficamente nel triennio
2020-2023 trova qui conferma statistica: considerando congiuntamente i dodici
mesi precedenti, la varianza risulta chiaramente prevedibile.

**Come leggere questa asimmetria.** Il test a 12 ritardi non afferma che il
mese *t−12* influenzi il mese *t*: verifica congiuntamente i dodici
coefficienti, quindi rileva che *l'insieme* dell'ultimo anno di turbolenza
spiega la varianza corrente. L'eteroschedasticità di questa serie non è una
persistenza mese su mese, ma un **regime prolungato di alta volatilità** — un
periodo in cui il livello generale di incertezza resta elevato per molti mesi
consecutivi, invece di trasmettersi da un mese al successivo.

Una cautela da tenere presente: un test ARCH-LM con molti ritardi può essere
sensibile alla presenza di pochi outlier estremi raggruppati nel tempo, che è
esattamente la situazione del 2021-2022. Il risultato resta valido, ma la sua
interpretazione più prudente è "esiste un regime di alta varianza
identificabile" piuttosto che "esiste una struttura GARCH stabile e stimabile
su tutto il campione".

### Implicazioni per la modellazione

Gli effetti ARCH certificano che la varianza del benchmark non è costante. In
teoria questo aprirebbe alla stima di un modello ibrido ARIMA-GARCH. Si decide
tuttavia di mantenere l'**ARIMA puro** come benchmark definitivo, per due
ragioni:

**Neutralità sulla stima puntuale.** La metrica che deciderà se l'ECM batte il
benchmark si basa sugli errori di previsione puntuale (RMSE e MAE fuori
campione). Un termine GARCH modella la varianza degli errori e lascia
sostanzialmente inalterati i coefficienti dell'equazione della media: renderebbe
il modello più complesso senza migliorare la previsione del livello. Ne
beneficerebbero gli **intervalli** di previsione, che però non sono la metrica
di confronto.

**Trasparenza del confronto.** L'obiettivo della tesi è misurare il contributo
informativo di inflazione europea e prezzo del petrolio. Mantenere l'ARIMA puro
assicura un termine di paragone lineare e leggibile, che isola il puro effetto
"memoria storica" del processo inflattivo italiano.

L'estensione GARCH resta quindi una possibile direzione di sviluppo da
discutere nel capitolo conclusivo, non un passaggio necessario di questo
lavoro.

```{r salvataggio}
# Chunk: salvataggio
# Salviamo il benchmark completo (ENTRAMBI i modelli), il nome del vincitore
# in-sample e la tabella dei criteri. Nel notebook 06 verranno confrontati
# entrambi i modelli ARIMA contro l'ECM: l'oggetto fit_benchmark li contiene
# gia' tutti e due, quindi non serve altro.
saveRDS(fit_benchmark,     here("Data", "Processed", "fit_benchmark.rds"))
saveRDS(confronto_criteri, here("Data", "Processed", "confronto_criteri_benchmark.rds"))
saveRDS(modello_migliore,  here("Data", "Processed", "modello_migliore_benchmark.rds"))
```

# Sintesi delle decisioni

| Decisione | Motivazione |
|---|---|
| d = 1, D = 0 fissati a priori | Risultato dei test di radice unitaria del notebook 02; lo spike al lag 12 è autocorrelazione residua isolata, non stagionalità integrata |
| Due modelli: ricerca automatica e controllo manuale | Il secondo verifica se il guadagno di fit del primo è sostanziale e intercetta le radici quasi cancellate |
| `fable::ARIMA()` con namespace esplicito | `FinTS` maschera `ARIMA()`: senza il prefisso verrebbe chiamata la funzione sbagliata |
| Selezione via AICc, non AIC | Criterio corretto per campioni non enormi |
| Selezione del vincitore via codice | Riproducibilità: la scelta si aggiorna da sola se i dati cambiano |
| **Entrambi i modelli portati al confronto out-of-sample** | `arima_auto` vince in-sample ma ha radici quasi cancellate, un fattore di rischio fuori campione: decide il test set |
| Benchmark = ARIMA puro, senza estensione GARCH | Il GARCH modella la varianza, non la media: non migliorerebbe RMSE/MAE, che sono le metriche del confronto |
