---
title: "05 - Modello a Correzione d'Errore (ECM) - Selezione della specificazione"
subtitle: "Inflazione Italia - Analisi Econometrica"
output: github_document
---

```{r setup, include=FALSE}
# Chunk: setup
knitr::opts_chunk$set(echo = TRUE, warning = FALSE, message = FALSE)

library(tidyverse)   # manipolazione dati e grafici
library(tsibble)     # gestione serie temporali tidy
library(here)        # percorsi ancorati alla cartella del progetto
library(urca)        # oggetto ca.jo salvato nel notebook 03
library(lmtest)      # bgtest(), coeftest(): autocorrelazione e inferenza robusta
library(FinTS)       # ArchTest(): test LM di Engle per effetti ARCH
library(sandwich)    # NeweyWest(): errori standard HAC
```

# Obiettivo del notebook

Il test di Johansen (notebook 03) ha stabilito che `hicp_it`, `hicp_ea` e
`log(brent)` sono legate da **una** relazione di cointegrazione (rango r = 1).
La conseguenza metodologica è precisa: il modello corretto non è un SARIMAX
sulle sole differenze — che ignorerebbe il legame di lungo periodo appena
dimostrato — ma un **modello a correzione d'errore (ECM)**, che combina due
componenti in un'unica equazione:

- la **dinamica di breve periodo**, espressa nelle differenze (`d_hicp_it`,
  `d_hicp_ea`, ecc.): come le variabili reagiscono mese per mese;
- il **meccanismo di correzione**, espresso dall'Error Correction Term (ECT):
  quanto l'inflazione italiana rientra verso l'equilibrio di lungo periodo
  quando se ne allontana.

Lo scopo del notebook non è stimare un solo modello, ma **confrontare in modo
sistematico una griglia di specificazioni alternative** e scegliere quella che
soddisfa insieme tre requisiti: buon fit penalizzato (AIC/BIC), residui senza
autocorrelazione, e un termine di correzione d'errore valido.

# Caricamento dei dati

```{r caricamento_dati}
# Chunk: caricamento_dati
# Dataset CORRETTI per questo notebook:
# - df_train_trans / df_test_trans: serie GIA' differenziate (notebook 02).
#   Sono la parte di BREVE periodo dell'ECM.
# - df_train / df_test: serie in LIVELLO. Servono per costruire l'ECT, che
#   per definizione vive nei livelli, non nelle differenze.
# - johansen_test: da cui estraiamo il vettore di cointegrazione beta,
#   stimato SOLO sul train (notebook 03).
df_train       <- readRDS(here("Data", "Processed", "df_train.rds"))
df_test        <- readRDS(here("Data", "Processed", "df_test.rds"))
df_train_trans <- readRDS(here("Data", "Processed", "df_train_trans.rds"))
df_test_trans  <- readRDS(here("Data", "Processed", "df_test_trans.rds"))
johansen_test  <- readRDS(here("Data", "Processed", "johansen_test.rds"))
```

Un ECM è l'unico modello di questo progetto che ha bisogno **sia** dei livelli
**sia** delle differenze, e non si tratta di una ridondanza:

- le **differenze** (`df_*_trans`) costituiscono la parte di breve periodo.
  Sono stazionarie per costruzione (notebook 02), quindi una regressione fatta
  su di esse non è spuria;
- i **livelli** (`df_train`, `df_test`) servono esclusivamente a costruire
  l'ECT. La deviazione dall'equilibrio di lungo periodo è per definizione una
  distanza fra i *livelli* delle variabili: non avrebbe senso calcolarla sulle
  differenze, che quell'informazione l'hanno persa.

# Estrazione del vettore di cointegrazione

```{r estrazione_beta}
# Chunk: estrazione_beta
# Estraiamo la PRIMA colonna degli autovettori: e' la relazione di
# cointegrazione associata al rango r = 1 individuato nel notebook 03.
# Con ecdet = "const" il vettore ha 4 componenti, nell'ordine:
# hicp_it, hicp_ea, log_brent, constant.
beta_coint <- johansen_test@V[, 1]

print("Vettore di cointegrazione (beta), normalizzato su hicp_it:")
print(beta_coint)
```

**Perché la prima colonna e non un'altra.** L'oggetto `ca.jo` restituisce tante
colonne quante sono le variabili del sistema, ordinate per autovalore
decrescente. Il test trace ha stabilito rango 1: solo la **prima** relazione è
statisticamente valida, le altre sono combinazioni numeriche prive di
significato economico.

**Il vettore ottenuto**, normalizzato ponendo a 1 il coefficiente
dell'inflazione italiana:

| Componente | Valore |
|---|---|
| `hicp_it` | 1.0000 |
| `hicp_ea` | −1.3431 |
| `log_brent` | +0.2912 |
| costante | −0.6248 |

L'equilibrio di lungo periodo è quindi

$$hicp\_it - 1.3431 \cdot hicp\_ea + 0.2912 \cdot \log(brent) - 0.6248 \approx 0$$

ovvero, isolando l'inflazione italiana,

$$hicp\_it \approx 1.3431 \cdot hicp\_ea - 0.2912 \cdot \log(brent) + 0.6248$$

Nel lungo periodo, a un punto in più di inflazione nell'area euro corrispondono
circa **1.34 punti** in Italia: una reazione amplificata rispetto alla media
europea. Il coefficiente sul petrolio è negativo, un segno che merita cautela
interpretativa (vedi notebook 03): va letto **al netto** di `hicp_ea`, che già
incorpora gli shock energetici comuni all'area euro, e non rappresenta quindi
un effetto causale diretto del prezzo del petrolio sull'inflazione italiana.

# Costruzione dell'Error Correction Term

```{r costruzione_ect}
# Chunk: costruzione_ect
# L'ECT misura la deviazione dall'equilibrio di lungo periodo in ogni istante.
#
# NOTA METODOLOGICA: beta e' stimato solo sul train (notebook 03), ma l'ECT
# va CALCOLATO anche sul test set - altrimenti nel notebook successivo non
# potremmo produrre previsioni fuori campione. Usare il beta del train sul
# test NON e' data leakage: stiamo applicando un parametro gia' stimato a
# dati nuovi, esattamente come si fa con qualsiasi coefficiente in previsione.
serie_livello <- bind_rows(
  df_train %>% as_tibble(),
  df_test  %>% as_tibble()
) %>%
  arrange(date) %>%
  mutate(
    ECT = hicp_it    * beta_coint[1] +
          hicp_ea    * beta_coint[2] +
          log(brent) * beta_coint[3] +
          beta_coint[4]
  ) %>%
  dplyr::select(date, ECT)

# Uniamo l'ECT alle serie differenziate (breve periodo)
serie_trans <- bind_rows(
  df_train_trans %>% as_tibble(),
  df_test_trans  %>% as_tibble()
) %>%
  arrange(date) %>%
  left_join(serie_livello, by = "date")
```

**Cosa è l'ECT, concretamente.** È il residuo della relazione di
cointegrazione: mese per mese, misura quanto le tre variabili si discostano
dalla proporzione di equilibrio. Se in un dato mese l'ECT è positivo,
l'inflazione italiana è *sopra* il livello che l'equilibrio di lungo periodo
implicherebbe, date l'inflazione europea e il prezzo del petrolio di quel mese.

**La distinzione critica fra stimare e applicare.** Il vettore β è stato
stimato esclusivamente sul train (fino a dicembre 2022), e questo protegge dal
data leakage. Calcolare l'ECT anche sulle date del test set non introduce
contaminazione: si applica un parametro già fissato a dati nuovi, esattamente
come si fa con qualunque coefficiente di regressione quando si produce una
previsione. Senza questo passaggio, nel notebook successivo mancherebbe il
regressore necessario a prevedere fuori campione.

```{r grafico_ect}
# Chunk: grafico_ect
# L'ECT deve oscillare attorno allo zero e rientrare dopo ogni deviazione:
# e' la conferma visiva che la relazione di cointegrazione "tiene".
serie_trans %>%
  dplyr::filter(date <= yearmonth("2022-12")) %>%
  ggplot(aes(x = as.Date(date), y = ECT)) +
  geom_line() +
  geom_hline(yintercept = 0, color = "red", linetype = "dashed") +
  labs(title = "Error Correction Term (ECT) - train",
       subtitle = "Deviazione dall'equilibrio di lungo periodo",
       x = NULL, y = "Deviazione") +
  theme_minimal()
```

**Come leggerlo.** È il controllo visivo che affianca il test formale di
Johansen. Una serie che oscilla attorno allo zero e che, dopo ogni deviazione,
vi ritorna entro un orizzonte ragionevole è il comportamento atteso di una
relazione di cointegrazione autentica. Una serie che derivasse progressivamente
in una direzione senza mai rientrare segnalerebbe che la relazione non tiene, e
metterebbe in discussione il risultato del test.

# Costruzione dei regressori ritardati

```{r costruzione_regressori}
# Chunk: costruzione_regressori
# Pre-costruiamo TUTTE le colonne ritardate che i vari candidati potrebbero
# usare. Farlo qui (invece che dentro le formule lm) e' essenziale per il
# motivo spiegato nel chunk successivo: garantire un campione comune.
dati_ecm <- serie_trans %>%
  mutate(
    ECT_l1          = dplyr::lag(ECT, 1),

    # Inerzia dell'inflazione italiana (breve periodo + stagionale)
    d_hicp_it_l1    = dplyr::lag(d_hicp_it, 1),
    d_hicp_it_l2    = dplyr::lag(d_hicp_it, 2),
    d_hicp_it_l3    = dplyr::lag(d_hicp_it, 3),
    d_hicp_it_l12   = dplyr::lag(d_hicp_it, 12),

    # Inflazione area euro: contemporanea e ritardata
    d_hicp_ea_l0    = d_hicp_ea,
    d_hicp_ea_l1    = dplyr::lag(d_hicp_ea, 1),
    d_hicp_ea_l2    = dplyr::lag(d_hicp_ea, 2),

    # Petrolio (EUR/barile): contemporaneo e ritardato
    dlog_brent_l0   = dlog_brent,
    dlog_brent_l1   = dplyr::lag(dlog_brent, 1),

    # Produzione industriale: contemporanea e ritardata
    dlog_ind_pro_l0 = dlog_ind_pro,
    dlog_ind_pro_l1 = dplyr::lag(dlog_ind_pro, 1)
  )

# Separiamo di nuovo train e test
dati_ecm_train <- dati_ecm %>% dplyr::filter(date <= yearmonth("2022-12"))
dati_ecm_test  <- dati_ecm %>% dplyr::filter(date >  yearmonth("2022-12"))
```

**Perché l'ECT entra ritardato di un periodo (`ECT_l1`).** Non è un dettaglio
tecnico ma il cuore logico del modello: la correzione avviene *in risposta* a
uno squilibrio già osservato. L'inflazione di questo mese si aggiusta in
funzione della deviazione registrata il mese scorso. Usare l'ECT contemporaneo
creerebbe una simultaneità che renderebbe la stima inconsistente — l'ECT del
mese corrente contiene `hicp_it` del mese corrente, cioè la variabile stessa
che si sta cercando di spiegare.

**Perché i ritardi si costruiscono qui e non dentro le formule.** È
indispensabile per garantire il campione comune spiegato nel chunk seguente:
scrivendo `lag(d_hicp_it, 12)` direttamente nella formula di `lm()`, ogni
modello calcolerebbe i propri NA in autonomia e finirebbe per girare su un
campione diverso dagli altri.

**Perché il ritardo 12.** Viene dalle evidenze dei notebook precedenti: l'ACF e
la PACF del notebook 04 mostrano uno spike isolato e negativo esattamente al
ritardo 12, e il benchmark ARIMA stima un coefficiente stagionale
(`sma1 = −0.2552`) chiaramente significativo. L'ECM deve poter catturare la
stessa struttura, altrimenti se la ritroverebbe nei residui come
autocorrelazione.

# Il campione comune di stima

```{r campione_comune}
# Chunk: campione_comune
# CRITICO: AIC e BIC sono confrontabili SOLO tra modelli stimati sullo stesso
# numero di osservazioni. Se lasciassimo che ogni lm() scarti autonomamente le
# righe con NA, il modello con lag 12 perderebbe 12 osservazioni in piu' degli
# altri, e i suoi AIC/BIC risulterebbero artificialmente migliori (meno dati =
# log-verosimiglianza piu' alta). Il confronto sarebbe falsato a favore dei
# modelli con piu' ritardi.
#
# Soluzione: fissiamo un campione comune, eliminando le righe con NA su
# QUALSIASI regressore candidato. Tutti i modelli vengono stimati su queste
# stesse righe.
regressori_tutti <- c(
  "ECT_l1",
  "d_hicp_it_l1", "d_hicp_it_l2", "d_hicp_it_l3", "d_hicp_it_l12",
  "d_hicp_ea_l0", "d_hicp_ea_l1", "d_hicp_ea_l2",
  "dlog_brent_l0", "dlog_brent_l1",
  "dlog_ind_pro_l0", "dlog_ind_pro_l1"
)

dati_stima <- dati_ecm_train %>%
  tidyr::drop_na(all_of(c("d_hicp_it", regressori_tutti)))

cat("Campione comune di stima:", nrow(dati_stima), "osservazioni |",
    as.character(min(dati_stima$date)), "->", as.character(max(dati_stima$date)), "\n")
```

**Il problema dei valori mancanti.** Ogni variabile ritardata genera per
costruzione valori mancanti all'inizio della serie: `d_hicp_it_l1` ne ha 1,
`d_hicp_it_l12` ne ha 12. Non è un errore nei dati — il ritardo a 12 mesi di
febbraio 1997 richiederebbe un dato di febbraio 1996, fuori dal campione.

Il rischio è che questo falsi il confronto fra modelli. AIC e BIC sono funzioni
della log-verosimiglianza, che dipende dal numero di osservazioni: **un modello
stimato su meno dati tende ad avere AIC e BIC più bassi** a parità di qualità
del fit. Se ogni `lm()` scartasse i propri NA in autonomia, le specificazioni
con il ritardo 12 girerebbero su 12 osservazioni in meno e otterrebbero un
vantaggio artificiale — si finirebbe per selezionare i modelli più complessi
per una ragione contabile, non econometrica.

**Verifica sui numeri.** `df_train_trans` parte da febbraio 1997 e arriva a
dicembre 2022: 311 osservazioni. Il campione comune risulta di **299
osservazioni, da febbraio 1998 a dicembre 2022** — esattamente 311 − 12. La
perdita è interamente attribuibile al ritardo di 12 mesi ed è la minima
possibile data la presenza di quel regressore.

# Definizione della griglia di candidati

```{r definizione_candidati}
# Chunk: definizione_candidati
# Griglia di specificazioni da confrontare.
#
# DUE FAMIGLIE, da non mescolare nel confronto finale:
#
# (A) UNCONDITIONAL - usano solo variabili ritardate. Sono le uniche
#     specificazioni utilizzabili per una previsione genuina: al tempo t si
#     conosce solo cio' che e' accaduto fino a t-1.
#
# (B) CONDITIONAL - includono regressori CONTEMPORANEI (d_hicp_ea_l0 ecc.).
#     Per prevedere hicp_it di un certo mese assumono di conoscere gia'
#     l'inflazione europea dello stesso mese. Sui dati storici "funziona"
#     (il valore vero e' nel dataset), ma in previsione reale quel dato non
#     sarebbe disponibile. Confrontarle con l'ARIMA benchmark del notebook 04
#     (che usa solo la propria storia) darebbe un vantaggio informativo
#     scorretto e un RMSE gonfiato a favore dell'ECM.
#     Vanno quindi etichettate esplicitamente come "previsione condizionata".
candidati <- list(

  # --- FAMIGLIA A: unconditional (solo ritardi) ---
  A1_minimo          = c("ECT_l1"),
  A2_inerzia1        = c("ECT_l1", "d_hicp_it_l1"),
  A3_inerzia1_ea1    = c("ECT_l1", "d_hicp_it_l1", "d_hicp_ea_l1"),
  A4_inerzia12_ea1   = c("ECT_l1", "d_hicp_it_l1", "d_hicp_it_l2", "d_hicp_ea_l1"),
  A5_stagionale      = c("ECT_l1", "d_hicp_it_l1", "d_hicp_ea_l1", "d_hicp_it_l12"),
  A6_stagionale_l2   = c("ECT_l1", "d_hicp_it_l1", "d_hicp_it_l2", "d_hicp_ea_l1",
                         "d_hicp_it_l12"),
  A7_stagionale_l3   = c("ECT_l1", "d_hicp_it_l1", "d_hicp_it_l2", "d_hicp_it_l3",
                         "d_hicp_ea_l1", "d_hicp_it_l12"),
  A8_con_brent       = c("ECT_l1", "d_hicp_it_l1", "d_hicp_it_l2", "d_hicp_ea_l1",
                         "d_hicp_it_l12", "dlog_brent_l1"),
  A9_completo        = c("ECT_l1", "d_hicp_it_l1", "d_hicp_it_l2", "d_hicp_ea_l1",
                         "d_hicp_ea_l2", "d_hicp_it_l12", "dlog_brent_l1",
                         "dlog_ind_pro_l1"),

  # --- FAMIGLIA B: conditional (includono contemporanei) ---
  B1_ea_contemp      = c("ECT_l1", "d_hicp_ea_l0", "d_hicp_it_l1", "d_hicp_ea_l1"),
  B2_ea_contemp_stag = c("ECT_l1", "d_hicp_ea_l0", "d_hicp_it_l1", "d_hicp_ea_l1",
                         "d_hicp_it_l12"),
  B3_completo        = c("ECT_l1", "d_hicp_ea_l0", "dlog_brent_l0", "dlog_ind_pro_l0",
                         "d_hicp_it_l1", "d_hicp_ea_l1", "dlog_brent_l1",
                         "dlog_ind_pro_l1", "d_hicp_it_l12")
)
```

**La logica della griglia.** I candidati della famiglia A sono costruiti in
ordine crescente di complessità, partendo dal modello minimo (solo il
meccanismo di correzione) e aggiungendo progressivamente inerzia di breve
periodo, trasmissione dall'area euro, componente stagionale, shock energetici e
ciclo reale. Questo permette di vedere quale aggiunta porta un miglioramento
reale e quale è solo complessità inutile.

**La distinzione fra famiglia A e B è metodologica, non tecnica.** I modelli
della famiglia B includono regressori contemporanei: per prevedere l'inflazione
italiana di un certo mese assumono di conoscere già l'inflazione europea *dello
stesso mese*. Sui dati storici questo funziona perché il valore vero è nel
dataset, ma corrisponde a un'informazione che in una previsione reale non
sarebbe disponibile. Confrontare un modello simile con l'ARIMA benchmark, che
usa esclusivamente la propria storia passata, darebbe all'ECM un vantaggio
informativo scorretto e un RMSE artificialmente basso. In letteratura la
distinzione ha un nome preciso — previsione *unconditional* contro
*conditional* — e va dichiarata esplicitamente. I modelli B vengono stimati
perché restano informativi sulle relazioni contemporanee, ma il confronto
predittivo userà solo la famiglia A.

# Stima della griglia e raccolta delle metriche

```{r stima_griglia}
# Chunk: stima_griglia
# Stimiamo ogni candidato sullo STESSO campione e raccogliamo le metriche.
#
# Metriche raccolte:
# - AIC / BIC: fit penalizzato per complessita' (confrontabili: stesso campione)
# - bg_p_12: p-value Breusch-Godfrey ordine 12. H0 = nessuna autocorrelazione.
#            Vogliamo p-value ALTO (> 0.05): significa residui puliti.
# - arch_p_12: p-value ARCH-LM. H0 = nessun effetto ARCH.
# - ect_coef / ect_p: coefficiente e p-value dell'ECT ritardato. CONDIZIONE DI
#            VALIDITA' DELL'ECM: deve essere NEGATIVO e significativo. Se fosse
#            positivo o nullo il sistema non tornerebbe all'equilibrio, e il
#            modello non sarebbe un vero ECM.
stima_candidato <- function(nome, regressori, dati) {

  formula_mod <- reformulate(regressori, response = "d_hicp_it")
  mod <- lm(formula_mod, data = dati)

  res   <- residuals(mod)
  coefs <- summary(mod)$coefficients

  bg   <- bgtest(mod, order = 12)
  arch <- FinTS::ArchTest(res, lags = 12)

  tibble(
    modello      = nome,
    famiglia     = ifelse(str_starts(nome, "A"), "A_unconditional", "B_conditional"),
    n_regressori = length(regressori),
    n_oss        = nobs(mod),
    AIC          = round(AIC(mod), 2),
    BIC          = round(BIC(mod), 2),
    adj_R2       = round(summary(mod)$adj.r.squared, 4),
    ect_coef     = round(coefs["ECT_l1", "Estimate"], 4),
    ect_p        = round(coefs["ECT_l1", "Pr(>|t|)"], 4),
    bg_p_12      = round(as.numeric(bg$p.value), 4),
    arch_p_12    = round(as.numeric(arch$p.value), 4)
  )
}

risultati_griglia <- imap(candidati, ~ stima_candidato(.y, .x, dati_stima)) %>%
  list_rbind()

risultati_griglia %>% arrange(famiglia, AIC)
```

**Come leggere questa tabella.** Le colonne non hanno tutte lo stesso peso
decisionale, e l'ordine di lettura conta:

- **`ect_coef` e `ect_p` vengono prima di tutto.** Il coefficiente dell'ECT
  deve essere **negativo e significativo**: è la condizione di validità stessa
  del modello. Negativo significa che, quando l'inflazione si trova sopra
  l'equilibrio, il mese successivo scende. Un coefficiente positivo
  indicherebbe un sistema esplosivo, uno non significativo che il meccanismo di
  correzione non opera: in entrambi i casi non sarebbe un vero ECM, per quanto
  buono fosse l'AIC.
- **`bg_p_12`**: p-value del Breusch-Godfrey fino all'ordine 12. L'ipotesi
  nulla è *assenza* di autocorrelazione, quindi si vuole un p-value **alto**
  (> 0.05). Autocorrelazione residua significa che nei residui è rimasta
  struttura prevedibile: un segnale che manca un ritardo rilevante.
- **`AIC` / `BIC`**: bontà del fit penalizzata per complessità. Il BIC penalizza
  più severamente, quindi tende a preferire modelli più parsimoniosi; quando i
  due criteri concordano la scelta è robusta, quando divergono va arbitrata.
- **`adj_R2`**: quota di varianza spiegata. In una regressione su serie
  differenziate valori attorno a 0.2–0.3 sono del tutto normali: non è un
  modello debole, è la natura dei dati in differenza.
- **`arch_p_12`**: eteroschedasticità condizionata. Non è un criterio di
  selezione, ma determina quale tipo di errori standard usare per l'inferenza.

## I risultati della griglia

Tutti e dodici i candidati sono stimati sulle stesse 299 osservazioni, quindi i
criteri informativi sono pienamente confrontabili.

**Famiglia A (unconditional)**

| Modello | n. reg. | AIC | BIC | adj R² | ECT | BG p |
|---|---|---|---|---|---|---|
| A8_con_brent | 6 | **191.64** | 221.24 | 0.2941 | −0.2579 | 0.1417 |
| A5_stagionale | 4 | 192.40 | **214.61** | 0.2876 | −0.2391 | 0.1057 |
| A6_stagionale_l2 | 5 | 193.05 | 218.95 | 0.2884 | −0.2466 | 0.1352 |
| A9_completo | 8 | 194.59 | 231.60 | 0.2917 | −0.2525 | 0.1457 |
| A7_stagionale_l3 | 6 | 194.79 | 224.39 | 0.2866 | −0.2420 | 0.1144 |
| A4_inerzia12_ea1 | 4 | 212.52 | 234.72 | 0.2380 | −0.2244 | 0.0009 |
| A3_inerzia1_ea1 | 3 | 212.97 | 231.47 | 0.2344 | −0.2132 | 0.0004 |
| A1_minimo | 1 | 224.73 | 235.83 | 0.1984 | −0.2643 | 0.0003 |
| A2_inerzia1 | 2 | 226.66 | 241.46 | 0.1958 | −0.2661 | 0.0000 |

**Famiglia B (conditional)**

| Modello | n. reg. | AIC | BIC | adj R² | ECT | BG p |
|---|---|---|---|---|---|---|
| B2_ea_contemp_stag | 5 | 83.63 | 109.53 | 0.5065 | −0.1954 | 0.0165 |
| B3_completo | 9 | 87.93 | 128.63 | 0.5058 | −0.1844 | 0.0142 |
| B1_ea_contemp | 4 | 94.53 | 116.73 | 0.4865 | −0.1770 | 0.0001 |

### Il risultato più netto: è il ritardo 12 a fare la differenza

La famiglia A si divide in due blocchi separati da un solo criterio: la
presenza o meno di `d_hicp_it_l12`.

- I **cinque modelli che contengono il ritardo stagionale** (A5, A6, A7, A8,
  A9) superano *tutti* il Breusch-Godfrey, con p-value fra 0.106 e 0.146.
- I **quattro che non lo contengono** (A1, A2, A3, A4) lo falliscono *tutti*, e
  in modo schiacciante: p-value fra 0.0000 e 0.0009.

Non è una differenza di grado ma di natura. Nessuna combinazione di ritardi
brevi riesce a ripulire i residui: la struttura residua nei modelli A1–A4 è
specificamente **annuale**, e solo un termine a 12 mesi può assorbirla. Lo
stacco si vede anche nei criteri informativi — fra il peggiore dei modelli con
stagionalità (A7, AIC 194.79) e il migliore senza (A4, AIC 212.52) corrono quasi
18 punti di AIC.

Questo chiude il cerchio con i notebook precedenti: l'ACF/PACF del notebook 04
mostrava uno spike isolato e negativo al ritardo 12, i benchmark ARIMA dello
stesso notebook stimano un coefficiente stagionale significativo (`sma1` pari a
−0.2552 nel modello parsimonioso e −0.3458 in quello automatico), e qui la
selezione di specificazione arriva alla stessa conclusione per una via
completamente diversa.

Vale la pena essere precisi sul grado di indipendenza fra queste evidenze. Il
correlogramma e il modello SARIMA sono due letture della stessa serie, quindi
non sono prove indipendenti in senso statistico: la seconda formalizza ciò che
la prima suggerisce. La **griglia ECM è invece una verifica genuinamente
separata**, perché arriva alla componente annuale attraverso un criterio
diverso — quali specificazioni riescono a ripulire i residui in un modello
multivariato con termine di correzione d'errore — e su una variabile dipendente
in differenze anziché in livelli. Che due impianti modellistici così diversi
convergano sulla stessa struttura è l'argomento da portare in tesi.

### La selezione: A8 vince, ma con una tensione da dichiarare

La regola fissata in anticipo — miglior AIC fra i candidati validi — seleziona
**A8_con_brent** (AIC 191.64). Ma il quadro va riportato per intero, perché i
due criteri informativi non concordano:

| | A8_con_brent | A5_stagionale | Differenza |
|---|---|---|---|
| Regressori | 6 | 4 | |
| AIC | **191.64** | 192.40 | 0.76 a favore di A8 |
| BIC | 221.24 | **214.61** | 6.63 a favore di A5 |
| adj R² | 0.2941 | 0.2876 | +0.0065 per A8 |
| BG p-value | 0.1417 | 0.1057 | entrambi puliti |

**Il vantaggio di A8 sull'AIC è di 0.76 punti**, cioè al di sotto della soglia
convenzionale di 2 (Burnham & Anderson) entro la quale due modelli si
considerano empiricamente equivalenti. L'AIC, da solo, non separa i due
modelli. Il **BIC invece li separa nettamente**, di 6.63 punti, a favore del più
parsimonioso: A8 aggiunge due regressori e il BIC giudica che non li
giustifichino.

Questo è un cambiamento rispetto all'analisi condotta sulla versione precedente
dei dati, dove A5 vinceva su entrambi i criteri. Con la serie HICP aggiornata
il coefficiente sul petrolio ritardato guadagna forza e sposta l'AIC a favore
di A8. La conclusione metodologicamente corretta non è "A8 è il modello
migliore", ma: **i due modelli sono statisticamente indistinguibili in-sample,
con l'AIC marginalmente a favore del più ricco e il BIC decisamente a favore
del più parsimonioso**.

Dato che la metrica decisiva di questo progetto è la performance **fuori
campione**, la scelta più onesta è portare **entrambi** al confronto del
notebook 06 e lasciare che sia il test set a decidere. Non si tratta di
cherry-picking: entrambi i modelli superano tutti i requisiti dichiarati in
anticipo, e riportare le prestazioni predittive di due specificazioni
equivalenti è più informativo che sceglierne una per 0.76 punti di AIC.

### Il petrolio nel breve periodo: un risultato che si è ribaltato

`dlog_brent_l1` è ciò che distingue A8 da A6, e con i dati aggiornati porta un
contributo reale (AIC da 193.05 a 191.64). Il coefficiente stimato è
**+0.3711**, con p-value 0.068 al limite della significatività convenzionale.

Il dato interessante è il **segno positivo**, che è quello economicamente
atteso: un aumento del prezzo del petrolio nel mese precedente spinge al rialzo
l'inflazione italiana del mese corrente, il classico canale di trasmissione
costi-energia.

Questo si combina con quanto osservato nel notebook 03, dove il coefficiente di
lungo periodo su `log(brent)` risultava **negativo**. I due risultati non sono
in contraddizione ma descrivono orizzonti diversi: nel **breve periodo** il
petrolio spinge l'inflazione verso l'alto attraverso i costi; nella relazione
di **lungo periodo**, letta al netto di `hicp_ea` che già incorpora gli shock
energetici comuni all'area euro, il coefficiente residuo perde
l'interpretazione causale diretta. È esattamente lo scenario anticipato nel
notebook 03, e vale la pena presentarlo in tesi come lettura congiunta dei due
orizzonti.

### Il ritardo 1 da solo non serve

Confrontando A1_minimo (solo ECT, AIC 224.73) con A2_inerzia1 (ECT +
`d_hicp_it_l1`, AIC 226.66): aggiungere il primo ritardo **peggiora** l'AIC, e
l'R² aggiustato addirittura scende (0.1984 → 0.1958). Eppure negli altri
modelli lo stesso regressore contribuisce. La lettura: la dinamica di breve
periodo diventa identificabile solo dopo aver rimosso la componente annuale che
altrimenti maschera il segnale.

### La famiglia B, e perché la separazione era necessaria

I modelli conditional hanno un AIC fra 84 e 95, contro i ~192 del miglior
unconditional: un vantaggio di circa **108 punti**. L'R² aggiustato quasi
raddoppia (0.51 contro 0.29). Conoscere l'inflazione europea *dello stesso
mese* è, prevedibilmente, enormemente informativo.

Ed è esattamente per questo che la separazione fra le due famiglie non era un
formalismo. Con un'unica classifica avremmo selezionato un modello B, e poi,
confrontandolo sul test set con un ARIMA che usa solo la propria storia
passata, avremmo ottenuto una vittoria schiacciante ma **priva di significato**:
non staremmo dimostrando che l'ECM prevede meglio, ma che chi conosce il
presente dell'area euro ha un vantaggio su chi non lo conosce.

Due dettagli tecnici degni di nota. Primo: **tutti e tre i modelli B falliscono
il Breusch-Godfrey** (p fra 0.0001 e 0.0165), nonostante il fit molto
migliore — fit superiore e residui puliti non vanno di pari passo. Secondo: il
coefficiente dell'ECT è sistematicamente **più piccolo in valore assoluto**
(−0.18/−0.20 contro −0.24/−0.26), perché parte del riassorbimento dello
squilibrio viene catturata dal termine contemporaneo invece che dal meccanismo
di correzione. Anche per l'interpretazione strutturale, quindi, la famiglia A
racconta il meccanismo in modo più pulito.

### Eteroschedasticità: universale, non discriminante

La colonna `arch_p_12` è sostanzialmente **zero per tutti e dodici i modelli**.
Nessuna specificazione, per quanto ricca, elimina l'eteroschedasticità
condizionata: è una caratteristica strutturale dei dati (la turbolenza
2020–2023), non un sintomo di cattiva specificazione. Per questo non è un
criterio di selezione — non distingue un modello dall'altro — ma impone di
usare errori standard robusti per l'inferenza.

# Classifica della famiglia unconditional

```{r classifica_unconditional}
# Chunk: classifica_unconditional
# Focus sulla famiglia A (le uniche valide per un confronto equo con il
# benchmark ARIMA). Ordiniamo per AIC e segnaliamo quali superano i due
# requisiti chiave: residui non autocorrelati (bg_p_12 > 0.05) e ECT
# negativo e significativo.
risultati_griglia %>%
  dplyr::filter(famiglia == "A_unconditional") %>%
  mutate(
    residui_puliti = bg_p_12 > 0.05,
    ect_valido     = ect_coef < 0 & ect_p < 0.05
  ) %>%
  arrange(AIC) %>%
  dplyr::select(modello, AIC, BIC, adj_R2, ect_coef, ect_p, ect_valido,
                bg_p_12, residui_puliti, arch_p_12)
```

Questa tabella traduce i due requisiti in colonne booleane esplicite
(`ect_valido`, `residui_puliti`), così la selezione non si basa sulla lettura a
occhio di più p-value ma su criteri dichiarati in anticipo.

**Esito.** `ect_valido` risulta **TRUE per tutti e nove** i candidati: il
coefficiente dell'ECT è negativo e significativo (p arrotondato a 0) in ogni
specificazione, e resta notevolmente stabile — sempre fra **−0.21 e −0.27** —
indipendentemente da quali regressori di breve periodo si aggiungano.

Questa **insensibilità del coefficiente alla specificazione** è di per sé un
risultato: indica che il meccanismo di correzione d'errore è una caratteristica
robusta dei dati, non un artefatto di una particolare scelta di ritardi. È
esattamente ciò che ci si aspetta da una relazione di cointegrazione autentica,
ed è un argomento da usare in tesi.

Il filtro operativo è quindi interamente `residui_puliti`: cinque candidati su
nove lo superano (A5, A6, A7, A8, A9), e sono precisamente quelli che
contengono il ritardo stagionale.

**Un miglioramento rispetto all'analisi precedente.** Con la versione
precedente dei dati i cinque modelli validi avevano p-value del Breusch-Godfrey
fra 0.055 e 0.079: superavano il test al 5% ma lo avrebbero fallito al 10%, e
questa marginalità andava dichiarata come limite. Con la serie HICP aggiornata
i p-value salgono a **0.106–0.146**: i residui sono puliti con margine
confortevole e quella riserva non è più necessaria.

# Selezione e dettaglio del modello migliore

```{r dettaglio_migliore_provvisorio}
# Chunk: dettaglio_migliore_provvisorio
# Report dettagliato del candidato di famiglia A con AIC piu' basso TRA
# QUELLI che soddisfano entrambi i requisiti (residui puliti + ECT valido).
# Se nessuno li soddisfa, ripiega sul miglior AIC e lo segnala.
candidati_validi <- risultati_griglia %>%
  dplyr::filter(famiglia == "A_unconditional",
                bg_p_12 > 0.05,
                ect_coef < 0, ect_p < 0.05)

if (nrow(candidati_validi) > 0) {
  nome_migliore <- candidati_validi %>% slice_min(AIC, n = 1) %>% pull(modello)
  cat("Miglior candidato che soddisfa TUTTI i requisiti:", nome_migliore, "\n\n")
} else {
  nome_migliore <- risultati_griglia %>%
    dplyr::filter(famiglia == "A_unconditional") %>%
    slice_min(AIC, n = 1) %>% pull(modello)
  cat("ATTENZIONE: nessun candidato soddisfa tutti i requisiti.\n")
  cat("Mostrato il miglior AIC:", nome_migliore, "\n\n")
}

mod_migliore <- lm(reformulate(candidati[[nome_migliore]], response = "d_hicp_it"),
                   data = dati_stima)

summary(mod_migliore)
```

## Il modello selezionato: A8_con_brent

$$\Delta hicp\_it_t = c + \gamma ECT_{t-1} + \phi_1 \Delta hicp\_it_{t-1} + \phi_2 \Delta hicp\_it_{t-2} + \psi_1 \Delta hicp\_ea_{t-1} + \phi_{12} \Delta hicp\_it_{t-12} + \beta_1 \Delta\log(brent)_{t-1} + \varepsilon_t$$

Sei regressori, tutti ritardati — quindi pienamente utilizzabile per previsioni
genuine. Stimato su 299 osservazioni, R² aggiustato 0.2941, errore standard
residuo 0.3284.

### Interpretazione dei coefficienti

| Coefficiente | Stima | t OLS | p OLS |
|---|---|---|---|
| `ECT_l1` | **−0.2579** | −7.650 | 2.9·10⁻¹³ |
| `d_hicp_it_l12` | **−0.2939** | −4.828 | 2.2·10⁻⁶ |
| `d_hicp_ea_l1` | +0.2081 | 2.125 | 0.034 |
| `dlog_brent_l1` | +0.3711 | 1.830 | 0.068 |
| `d_hicp_it_l1` | −0.0967 | −1.540 | 0.125 |
| `d_hicp_it_l2` | −0.0646 | −1.277 | 0.203 |
| Intercetta | 0.0092 | 0.476 | 0.635 |

**`ECT_l1` = −0.2579** è il cuore del modello e il coefficiente di gran lunga
più significativo. È **negativo**, come la teoria richiede: il meccanismo di
correzione funziona. Si interpreta come velocità di aggiustamento — circa il
**26% dello squilibrio viene riassorbito ogni mese** — da cui la semivita della
deviazione:

$$t_{1/2} = \frac{\ln(0.5)}{\ln(1 - 0.2579)} \approx 2.3 \text{ mesi}$$

Dopo uno shock che allontana l'inflazione italiana dal suo equilibrio di lungo
periodo, metà della deviazione si esaurisce in poco più di due mesi. È una
velocità economicamente plausibile: né un aggiustamento istantaneo, sospetto su
dati mensili di prezzi, né una correzione così lenta da rendere la relazione di
lungo periodo irrilevante.

**`d_hicp_it_l12` = −0.2939** è la componente stagionale, il secondo
coefficiente più forte. Il confronto con i coefficienti stagionali del notebook
04 è notevole: il modello parsimonioso stimava `sma1 = −0.2552`, quello
automatico `sma1 = −0.3458`, e l'ECM trova **−0.2939, esattamente fra i due**.
Tre specificazioni di natura diversa — un SARIMA a tre parametri, un SARIMA a
sei e un modello a correzione d'errore multivariato — collocano la stessa
componente annuale nello stesso intervallo ristretto. Non è una coincidenza
numerica: è la firma di una struttura reale nei dati, non un artefatto di una
particolare scelta di modello.

**`d_hicp_ea_l1` = +0.2081** è la trasmissione di breve periodo dall'area euro:
una variazione dell'inflazione europea si riflette sull'Italia con un mese di
ritardo, per circa il 21% della sua entità. Il segno positivo è quello atteso,
e questo canale è distinto dalla relazione di lungo periodo già catturata
dall'ECT.

**`dlog_brent_l1` = +0.3711** è il canale energetico di breve periodo,
discusso sopra: segno positivo come atteso, significatività al limite (0.068).

**`d_hicp_it_l1` e `d_hicp_it_l2` non sono individualmente significativi**
(p = 0.125 e 0.203). Entrambi hanno segno negativo, coerente con un
comportamento di *mean reversion* — un'accelerazione dell'inflazione tende a
essere parzialmente riassorbita nei mesi successivi — ma presi singolarmente
non sono distinguibili da zero. È un'ulteriore ragione per cui il BIC preferisce
il più parsimonioso A5, e un punto da riportare nel report.

**L'intercetta non è significativa** (p = 0.635), come atteso: una volta
rimossi il legame di lungo periodo e le dinamiche di breve periodo, non resta
alcuna deriva sistematica nella variazione mensile dell'inflazione.

# Diagnostica del modello selezionato

```{r diagnostica_migliore}
# Chunk: diagnostica_migliore
# Diagnostica completa sul candidato selezionato
cat("--- Breusch-Godfrey (H0: nessuna autocorrelazione) ---\n")
print(bgtest(mod_migliore, order = 12))

cat("\n--- ARCH-LM (H0: nessun effetto ARCH) ---\n")
print(FinTS::ArchTest(residuals(mod_migliore), lags = 12))

cat("\n--- Errori standard HAC (Newey-West), robusti a autocorrelazione ed eteroschedasticita' ---\n")
print(coeftest(mod_migliore, vcov = NeweyWest(mod_migliore, lag = 12, prewhite = FALSE)))
```

### Breusch-Godfrey: autocorrelazione residua

**LM = 17.213, df = 12, p-value = 0.1417.** Il test non rifiuta l'ipotesi nulla
di assenza di autocorrelazione, e questa volta con margine confortevole: il
requisito è pienamente soddisfatto, non al limite. Il modello ha assorbito la
struttura di autocorrelazione lineare presente nei dati.

### ARCH-LM: eteroschedasticità condizionata

**Chi-quadro = 87.933, df = 12, p-value = 1.24·10⁻¹³.** L'ipotesi nulla di
assenza di effetti ARCH è rifiutata in modo schiacciante, confermando
formalmente ciò che i grafici dei notebook precedenti mostravano: la varianza
degli errori non è costante nel tempo e si concentra nel periodo 2020–2023.

Le implicazioni vanno distinte con cura:

- le **stime puntuali dei coefficienti restano non distorte**:
  l'eteroschedasticità non è un problema di correttezza delle stime;
- gli **errori standard OLS convenzionali diventano inaffidabili**, quindi i
  p-value della tabella `summary()` sopra non sono utilizzabili per l'inferenza
  formale;
- gli **intervalli di previsione** sarebbero mal calibrati, mentre le previsioni
  puntuali restano valide.

### Errori standard HAC (Newey-West)

Lo stimatore di Newey-West produce errori standard robusti sia
all'autocorrelazione sia all'eteroschedasticità. **I p-value di questa tabella
sono quelli da riportare in tesi**, non quelli della `summary()` OLS.

| Coefficiente | t OLS | t HAC | p HAC | Verdetto |
|---|---|---|---|---|
| `ECT_l1` | −7.65 | **−3.95** | 9.8·10⁻⁵ | resta altamente significativo |
| `d_hicp_it_l12` | −4.83 | **−4.31** | 2.3·10⁻⁵ | resta altamente significativo |
| `d_hicp_ea_l1` | +2.13 | +1.71 | 0.088 | **perde la significatività al 5%** |
| `dlog_brent_l1` | +1.83 | +1.74 | 0.084 | resta marginale |
| `d_hicp_it_l1` | −1.54 | −1.83 | 0.068 | resta marginale |
| `d_hicp_it_l2` | −1.28 | −1.17 | 0.245 | non significativo |

**Due coefficienti reggono la verifica più severa**: l'ECT e il termine
stagionale, entrambi con p-value dell'ordine di 10⁻⁵. Sono le due componenti
strutturali del modello — il meccanismo di correzione e la stagionalità — ed è
un risultato solido.

**Un punto da dichiarare con onestà**: `d_hicp_ea_l1` passa da significativo al
5% con gli errori OLS (p = 0.034) a **non significativo** con quelli robusti
(p = 0.088). Il canale di trasmissione di breve periodo dall'area euro è quindi
meno solido di quanto la regressione standard suggerisse. Questo non intacca il
risultato principale — la trasmissione di **lungo periodo**, catturata dall'ECT
e dal coefficiente 1.34 del notebook 03, resta fortissima — ma va riportato: è
la dinamica mensile a essere fragile, non la relazione strutturale.

La perdita di forza statistica dell'ECT (da t = −7.65 a t = −3.95) è attesa ed è
il prezzo della correzione robusta: è il regressore più esposto alla turbolenza
del 2021–2022. Anche corretto, resta il coefficiente più forte del modello.

```{r acf_residui_migliore}
# Chunk: acf_residui_migliore
# ACF dei residui del candidato selezionato: controllo visivo che affianca
# il test formale di Breusch-Godfrey.
tibble(
  lag = 1:24,
  acf = as.numeric(stats::acf(residuals(mod_migliore), lag.max = 24, plot = FALSE)$acf[-1])
) %>%
  ggplot(aes(x = lag, y = acf)) +
  geom_col(width = 0.2) +
  geom_hline(yintercept = 0) +
  geom_hline(yintercept = c(-1, 1) * 1.96 / sqrt(nobs(mod_migliore)),
             linetype = "dashed", color = "blue") +
  labs(title = paste("ACF dei residui -", nome_migliore),
       x = "Ritardo (mesi)", y = "ACF") +
  theme_minimal()
```

**Lettura del grafico.** Quasi tutte le barre restano entro le bande di
confidenza (±0.113 con 299 osservazioni). La più alta è al **ritardo 6**, che
sfiora la banda superiore e la supera di pochissimo; la seconda è al ritardo 9,
appena sotto. Con 24 ritardi testati, una o due eccedenze marginali sono
attese per puro caso al 5%, e il Breusch-Godfrey congiunto (p = 0.1417) esclude
un problema sistematico.

Il dettaglio più importante è cosa **non** si vede: al ritardo 12 la barra è
praticamente nulla. La componente stagionale è stata completamente assorbita
dal termine `d_hicp_it_l12`, che è esattamente il suo compito.

```{r salvataggio}
# Chunk: salvataggio
# Salviamo i dati con ECT e regressori gia' costruiti (train e test), piu' la
# griglia di risultati. Il notebook successivo (previsioni e confronto con il
# benchmark) ripartira' da qui.
saveRDS(dati_ecm_train,    here("Data", "Processed", "dati_ecm_train.rds"))
saveRDS(dati_ecm_test,     here("Data", "Processed", "dati_ecm_test.rds"))
saveRDS(risultati_griglia, here("Data", "Processed", "risultati_griglia_ecm.rds"))
saveRDS(beta_coint,        here("Data", "Processed", "beta_coint.rds"))
```

# Sintesi delle decisioni

| Decisione | Motivazione |
|---|---|
| ECT costruito sui livelli, non sulle differenze | La deviazione dall'equilibrio di lungo periodo è per definizione una distanza fra livelli |
| β stimato solo sul train, ECT calcolato anche sul test | Applicare un parametro già stimato a dati nuovi non è data leakage; serve per prevedere fuori campione |
| ECT inserito ritardato di 1 periodo | La correzione risponde a uno squilibrio già osservato; l'ECT contemporaneo creerebbe simultaneità |
| Campione comune fisso a 299 osservazioni | AIC/BIC confrontabili solo a parità di osservazioni; senza questo i modelli con lag 12 avrebbero un vantaggio artificiale |
| Famiglie A e B separate | I regressori contemporanei darebbero all'ECM un vantaggio informativo scorretto nel confronto con il benchmark |
| Selezione = miglior AIC **fra i validi**, non miglior AIC assoluto | Un modello con residui autocorrelati è mal specificato, e il suo AIC è ingannevole |
| Ritardo 12 indispensabile | Tutti i modelli che lo contengono superano il BG (p ≥ 0.106); tutti quelli che non lo contengono lo falliscono (p ≤ 0.0009) |
| Modello selezionato dalla regola: A8_con_brent | Miglior AIC fra i cinque candidati validi |
| **A5_stagionale portato al confronto fuori campione insieme ad A8** | ΔAIC = 0.76 (sotto la soglia di equivalenza) ma ΔBIC = 6.63 a favore di A5: i due modelli sono indistinguibili in-sample, decide il test set |
| Inferenza su errori standard HAC, non OLS | ARCH-LM rifiuta l'omoschedasticità: Newey-West corregge sia quella sia l'autocorrelazione |
| `d_hicp_ea_l1` dichiarato non significativo sotto HAC | p passa da 0.034 a 0.088: il canale di breve periodo è fragile, quello di lungo periodo no |

# Prossimo passo

Nel notebook successivo: previsioni di **A8_con_brent** e **A5_stagionale**,
confrontate con i due benchmark ARIMA del notebook 04 e con un random walk, sul
test set (gennaio 2023 – agosto 2026, 44 osservazioni). È il momento decisivo
del progetto — se un modello che guarda all'Europa, al petrolio e rientra
nell'equilibrio di lungo periodo batte un modello che guarda solo alla propria
storia, la tesi ha dimostrato il suo punto.
