---
title: "07 - Validazione incrociata a finestra espansiva"
subtitle: "Inflazione Italia - Analisi Econometrica"
output: html_document
---

```{r setup, include=FALSE}
# Chunk: setup
knitr::opts_chunk$set(echo = TRUE, warning = FALSE, message = FALSE)

library(tidyverse)   # manipolazione dati e grafici
library(tsibble)     # gestione serie temporali tidy
library(here)        # percorsi ancorati alla cartella del progetto
library(urca)        # ca.jo(): test di cointegrazione, ristimato a ogni finestra
library(lmtest)      # coeftest(): test di Diebold-Mariano
library(sandwich)    # NeweyWest(): varianza HAC
```

# Obiettivo del notebook

Il confronto del notebook 06 si è concluso con un problema di **potenza
statistica**: su 44 osservazioni il test di Diebold-Mariano non ha rifiutato
nessuna ipotesi nulla, lasciando tutte le differenze fra modelli formalmente
inconcludenti. L'unico risultato vicino alla soglia — l'ECM peggiore
dell'ARIMA parsimonioso sul MAE, p = 0.0501 — è rimasto sospeso per un
millesimo.

Il limite non è nei modelli ma nel **disegno di valutazione**: un unico taglio
train/test produce tanti errori di previsione quante sono le osservazioni del
test set, e 44 sono poche per distinguere differenze modeste dal rumore.

La validazione incrociata a finestra espansiva risolve questo problema.
L'idea: invece di stimare una volta sola e prevedere 44 mesi, si ripete
l'intero esercizio centinaia di volte, avanzando di un mese alla volta.

Il guadagno atteso è sostanziale — circa **200 errori di previsione invece di
44** — e con quella numerosità il test di Diebold-Mariano acquista una potenza
reale. Le domande a cui si può finalmente rispondere:

1. Il vantaggio dell'ARIMA parsimonioso è reale o è un artefatto del particolare
   periodo 2023-2026?
2. L'ECM è davvero peggiore, o il test set precedente gli è stato sfavorevole?
3. L'ipotesi che l'ECM renda meglio nelle fasi di movimento — che nel notebook
   06 si reggeva su otto osservazioni del 2026 — regge su un campione ampio?

# Come funziona la finestra espansiva

Il meccanismo, ripetuto per ogni mese a partire da un'origine iniziale:

1. si prendono tutti i dati disponibili **fino al mese t**;
2. su quei dati si **ristima tutto da capo**: il vettore di cointegrazione di
   Johansen, i coefficienti degli ECM, i coefficienti degli ARIMA;
3. si prevede il mese **t+1**, che il modello non ha mai visto;
4. si registra l'errore;
5. si avanza di un mese e si ricomincia, con la finestra di stima più lunga di
   una osservazione.

È la simulazione fedele di un previsore reale che ogni mese aggiorna il proprio
modello con i dati appena pubblicati e produce la stima del mese successivo.

**La differenza cruciale rispetto al notebook 06** è che qui i parametri vengono
**ristimati a ogni passo**, non congelati a dicembre 2022. Nessuna previsione
usa mai informazione successiva alla propria data: non c'è alcuna forma di
look-ahead.

**Il vettore di cointegrazione viene ristimato a ogni finestra.** È il punto
metodologicamente più delicato di questo notebook. Riutilizzare il β stimato
sull'intero training set avrebbe significato, per le finestre iniziali, usare
una relazione di lungo periodo calcolata anche su dati futuri rispetto alla
previsione — una contaminazione sottile ma reale. Ristimare Johansen ogni volta
costa tempo di calcolo, ma è l'unica scelta corretta.

# Caricamento e preparazione

```{r caricamento_dati}
# Chunk: caricamento_dati
df_train <- readRDS(here("Data", "Processed", "df_train.rds"))
df_test  <- readRDS(here("Data", "Processed", "df_test.rds"))

# Serie completa in livello: train + test. Qui non esiste piu' la distinzione,
# perche' il taglio train/test viene rifatto a ogni iterazione.
serie <- bind_rows(
  df_train %>% as_tibble(),
  df_test  %>% as_tibble()
) %>%
  arrange(date) %>%
  mutate(date = yearmonth(date))

# Differenze: si calcolano UNA SOLA VOLTA sull'intera serie, perche' la
# trasformazione di un'osservazione non dipende dalla finestra di stima
# (d_hicp_it di marzo 2010 e' sempre la stessa, comunque si tagli il campione).
serie_diff <- serie %>%
  mutate(
    d_hicp_it  = hicp_it - dplyr::lag(hicp_it),
    d_hicp_ea  = hicp_ea - dplyr::lag(hicp_ea),
    dlog_brent = log(brent) - log(dplyr::lag(brent))
  )

cat("Serie completa:", nrow(serie), "osservazioni |",
    as.character(min(serie$date)), "->", as.character(max(serie$date)), "\n")
```

```{r configurazione_cv}
# Chunk: configurazione_cv
# ORIGINE INIZIALE: la prima finestra di stima arriva a dicembre 2009, cioe'
# 13 anni di dati. E' un compromesso: abbastanza osservazioni perche' il test
# di Johansen e gli ARIMA stagionali siano stimabili in modo affidabile, ma
# abbastanza presto da lasciare un numero elevato di previsioni da valutare.
origine_iniziale <- yearmonth("2009-12")

# Specificazioni ECM da valutare (le stesse del notebook 06)
specifiche_ecm <- list(
  ECM_A5 = c("ECT_l1", "d_hicp_it_l1", "d_hicp_ea_l1", "d_hicp_it_l12"),
  ECM_A8 = c("ECT_l1", "d_hicp_it_l1", "d_hicp_it_l2", "d_hicp_ea_l1",
             "d_hicp_it_l12", "dlog_brent_l1")
)

# Ordini ARIMA fissati (selezionati nel notebook 04). A ogni finestra vengono
# ristimati i COEFFICIENTI, non riselezionati gli ordini: riselezionarli ogni
# volta renderebbe l'esercizio molto piu' lento e non e' pratica standard.
ordini_arima <- list(
  arima_auto         = list(pdq = c(1, 1, 3), PDQ = c(0, 0, 2)),
  arima_parsimonioso = list(pdq = c(0, 1, 2), PDQ = c(0, 0, 1))
)

origini <- serie$date[serie$date >= origine_iniziale &
                      serie$date <  max(serie$date)]

cat("Origini di previsione:", length(origini), "\n")
cat("Prima previsione:", as.character(origini[1] + 1), "\n")
cat("Ultima previsione:", as.character(max(serie$date)), "\n")
```

**Una limitazione da dichiarare.** Gli **ordini** degli ARIMA — (1,1,3)(0,0,2) e
(0,1,2)(0,0,1) — sono stati selezionati nel notebook 04 usando dati fino a
dicembre 2022, che si sovrappongono al periodo di valutazione della
cross-validation. A rigore è una lieve forma di look-ahead. Riselezionare gli
ordini a ogni finestra sarebbe più puro ma moltiplicherebbe il tempo di calcolo
per un fattore elevato, e non è pratica comune in letteratura. Lo stesso vale
per la scelta delle due specificazioni ECM. Va dichiarato fra i limiti: il
confronto **fra** i modelli resta valido, perché la stessa concessione è fatta
a tutti.

# Esecuzione della validazione incrociata

```{r funzione_un_passo}
# Chunk: funzione_un_passo
# Esegue UNA iterazione: stima tutto sui dati fino a t, prevede t+1.
un_passo_cv <- function(t, serie, serie_diff, specifiche, ordini) {

  idx_t <- which(serie$date == t)
  if (idx_t >= nrow(serie)) return(NULL)
  t_succ <- serie$date[idx_t + 1]

  # --- 1. Johansen ristimato sui soli dati fino a t ---
  sistema <- serie %>%
    dplyr::filter(date <= t) %>%
    transmute(
      hicp_it   = as.numeric(hicp_it),
      hicp_ea   = as.numeric(hicp_ea),
      log_brent = as.numeric(log(brent))
    ) %>%
    tidyr::drop_na() %>%
    dplyr::filter(is.finite(log_brent)) %>%
    as.matrix()

  jo   <- tryCatch(ca.jo(sistema, type = "trace", ecdet = "const", K = 2),
                   error = function(e) NULL)
  if (is.null(jo)) return(NULL)
  beta <- jo@V[, 1]

  # --- 2. ECT e regressori ritardati, calcolati col beta di QUESTA finestra ---
  dati <- serie_diff %>%
    mutate(
      ECT = hicp_it * beta[1] + hicp_ea * beta[2] +
            log(brent) * beta[3] + beta[4]
    ) %>%
    mutate(
      ECT_l1        = dplyr::lag(ECT, 1),
      d_hicp_it_l1  = dplyr::lag(d_hicp_it, 1),
      d_hicp_it_l2  = dplyr::lag(d_hicp_it, 2),
      d_hicp_ea_l1  = dplyr::lag(d_hicp_ea, 1),
      d_hicp_it_l12 = dplyr::lag(d_hicp_it, 12),
      dlog_brent_l1 = dplyr::lag(dlog_brent, 1),
      hicp_it_l1    = dplyr::lag(hicp_it, 1)
    )

  riga_prev <- dati %>% dplyr::filter(date == t_succ)
  osservato <- riga_prev$hicp_it

  # --- 3. ECM: stima su dati <= t, previsione su t+1 ---
  ris_ecm <- imap(specifiche, function(regs, nome) {
    dati_fit <- dati %>%
      dplyr::filter(date <= t) %>%
      tidyr::drop_na(all_of(c("d_hicp_it", regs)))

    mod <- tryCatch(lm(reformulate(regs, response = "d_hicp_it"), data = dati_fit),
                    error = function(e) NULL)

    prev <- if (is.null(mod)) NA_real_ else {
      riga_prev$hicp_it_l1 + as.numeric(predict(mod, newdata = riga_prev))
    }
    tibble(modello = nome, previsto = prev)
  }) %>% list_rbind()

  # --- 4. ARIMA: coefficienti ristimati, ordini fissi ---
  y <- serie %>% dplyr::filter(date <= t) %>% pull(hicp_it) %>% as.numeric()

  ris_arima <- imap(ordini, function(ord, nome) {
    fit <- tryCatch(
      stats::arima(stats::ts(y, frequency = 12),
                   order    = ord$pdq,
                   seasonal = list(order = ord$PDQ, period = 12),
                   method   = "CSS-ML"),
      error = function(e) NULL
    )
    prev <- if (is.null(fit)) NA_real_ else as.numeric(predict(fit, n.ahead = 1)$pred)
    tibble(modello = nome, previsto = prev)
  }) %>% list_rbind()

  # --- 5. Naive: il valore osservato in t ---
  ris_naive <- tibble(modello = "Naive", previsto = tail(y, 1))

  bind_rows(ris_ecm, ris_arima, ris_naive) %>%
    mutate(date = t_succ, osservato = osservato, .before = 1)
}
```

```{r esecuzione_cv}
# Chunk: esecuzione_cv
# ATTENZIONE: questo chunk e' lento (qualche minuto): esegue ~200 iterazioni,
# ognuna con un test di Johansen e quattro stime. Il risultato viene salvato su
# disco: alle esecuzioni successive viene ricaricato invece di essere ricalcolato.
# Per forzare il ricalcolo, metti ricalcola_cv <- TRUE oppure cancella il file.
percorso_cv   <- here("Data", "Processed", "risultati_cv.rds")
ricalcola_cv  <- FALSE

if (file.exists(percorso_cv) && !ricalcola_cv) {

  risultati_cv <- readRDS(percorso_cv)
  cat("Risultati caricati da disco:", nrow(risultati_cv), "righe\n")

} else {

  cat("Esecuzione della cross-validation in corso...\n")
  inizio <- Sys.time()

  risultati_cv <- map(origini, function(t) {
    un_passo_cv(t, serie, serie_diff, specifiche_ecm, ordini_arima)
  }, .progress = TRUE) %>%
    list_rbind()

  saveRDS(risultati_cv, percorso_cv)

  cat("Completata in", round(difftime(Sys.time(), inizio, units = "mins"), 1),
      "minuti\n")
}

# Errori di previsione e pulizia delle eventuali iterazioni fallite
cv <- risultati_cv %>%
  tidyr::drop_na(osservato, previsto) %>%
  mutate(errore = osservato - previsto)

cat("Previsioni valutate per modello:\n")
cv %>% count(modello) %>% print()
cat("\nPeriodo coperto:", as.character(min(cv$date)), "->",
    as.character(max(cv$date)), "\n")
```

# Metriche complessive

```{r metriche_cv}
# Chunk: metriche_cv
metriche_cv <- cv %>%
  group_by(modello) %>%
  summarise(
    n    = n(),
    RMSE = round(sqrt(mean(errore^2)), 4),
    MAE  = round(mean(abs(errore)), 4),
    ME   = round(mean(errore), 4),
    .groups = "drop"
  ) %>%
  arrange(RMSE) %>%
  mutate(
    RMSE_rel = round(RMSE / RMSE[modello == "Naive"], 3),
    MAE_rel  = round(MAE  / MAE[modello == "Naive"], 3)
  )

metriche_cv
```

**Le colonne relative sono le più leggibili.** `RMSE_rel` e `MAE_rel` esprimono
l'errore di ciascun modello come frazione di quello del random walk: un valore
di 0.90 significa un errore del 10% inferiore al naive, un valore superiore a 1
significa che il modello è **peggio di non fare nulla**.

È la metrica standard nella letteratura sulla previsione dell'inflazione
(spesso chiamata *relative RMSE*), e rende i risultati direttamente
confrontabili con quelli pubblicati in altri studi.

## Interpretazione

| Modello | n | RMSE | MAE | ME | RMSE_rel | MAE_rel |
|---|---|---|---|---|---|---|
| **ECM_A5** | 200 | **0.4858** | 0.3297 | −0.0456 | **0.860** | 0.963 |
| ECM_A8 | 200 | 0.4903 | 0.3283 | −0.0420 | 0.868 | 0.959 |
| arima_parsimonioso | 200 | 0.5091 | **0.3226** | 0.0085 | 0.901 | **0.942** |
| arima_auto | 200 | 0.5166 | 0.3318 | −0.0087 | 0.914 | 0.969 |
| Naive | 200 | 0.5650 | 0.3425 | 0.0105 | 1.000 | 1.000 |

**Su 200 previsioni la classifica dell'RMSE si ribalta rispetto al notebook
06.** I due ECM occupano il primo e il secondo posto, seguiti dai due ARIMA, con
il random walk ultimo. `ECM_A5` riduce l'RMSE del **14.0% rispetto al naive** e
del 4.6% rispetto al miglior ARIMA.

**Questo non contraddice il notebook 06: lo completa.** Il notebook 06 valutava
esclusivamente il periodo 2023-2026, e la tabella per regime più sotto conferma
che in quel sotto-periodo l'ARIMA parsimonioso vince davvero. Su un orizzonte di
vent'anni, però, i guadagni dell'ECM in altre fasi superano quella perdita. Le
due conclusioni sono entrambe corrette nei rispettivi campi di validità, e il
confronto fra le due è di per sé un risultato: **la classifica dei modelli
dipende dal periodo di valutazione**, e un singolo taglio train/test può
restituire un'immagine non rappresentativa.

**Il MAE racconta una storia diversa e più piatta.** L'ARIMA parsimonioso resta
il migliore (0.3226), ma l'intervallo fra il primo e l'ultimo modello è
strettissimo: da 0.3226 a 0.3425, appena il 6%. Sulla perdita assoluta i cinque
modelli sono sostanzialmente equivalenti.

La divergenza fra le due metriche ha una spiegazione precisa e importante: il
vantaggio degli ECM è **concentrato negli errori grandi**. L'RMSE, che li
penalizza quadraticamente, lo registra; il MAE, che tratta tutti gli errori allo
stesso modo, lo diluisce fino a farlo sparire. Detto altrimenti: **gli ECM non
prevedono meglio nel mese tipico, prevedono meglio nei mesi difficili.**

**Il ME complessivo va letto con cautela.** Tutti i modelli mostrano una
distorsione media vicina a zero (fra −0.046 e +0.011), il che sembrerebbe
indicare assenza di bias sistematico.

**Non è così**, e la scomposizione per regime più avanti lo dimostra: la media
quasi nulla nasce dalla **compensazione fra periodi di segno opposto**. Nelle
fasi di risalita dell'inflazione tutti i modelli la sottostimano (ME positivo);
nella disinflazione 2023-2026 tutti la sovrastimano (ME negativo). Mediando
sull'intero campione le due distorsioni si elidono, producendo un numero
rassicurante che nasconde due bias reali di direzione opposta.

È un esempio di perché le metriche aggregate vadano sempre scomposte: un ME
prossimo a zero può significare "nessuna distorsione" oppure "due distorsioni
che si annullano", e le due situazioni hanno implicazioni operative del tutto
diverse.

# Test di Diebold-Mariano sul campione esteso

```{r test_dm_cv}
# Chunk: test_dm_cv
# Stessa implementazione del notebook 06, ma su ~200 osservazioni invece di 44.
# ritardi = 6: con un campione piu' lungo conviene una finestra HAC piu' ampia
# della precedente, per catturare eventuale autocorrelazione nei differenziali
# di perdita senza perdere troppi gradi di liberta'.
test_dm <- function(dati, mod1, mod2, potenza = 2, ritardi = 6) {

  comuni <- dati %>%
    dplyr::filter(modello %in% c(mod1, mod2)) %>%
    dplyr::select(date, modello, errore) %>%
    pivot_wider(names_from = modello, values_from = errore) %>%
    tidyr::drop_na()

  d     <- abs(comuni[[mod1]])^potenza - abs(comuni[[mod2]])^potenza
  mod_d <- lm(d ~ 1)
  ct    <- coeftest(mod_d, vcov = NeweyWest(mod_d, lag = ritardi, prewhite = FALSE))

  tibble(
    confronto  = paste(mod1, "vs", mod2),
    perdita    = ifelse(potenza == 2, "quadratica (RMSE)", "assoluta (MAE)"),
    n          = nrow(comuni),
    diff_media = round(as.numeric(ct[1, "Estimate"]), 5),
    stat_DM    = round(as.numeric(ct[1, "t value"]), 3),
    p_value    = round(as.numeric(ct[1, "Pr(>|t|)"]), 4),
    esito      = case_when(
      as.numeric(ct[1, "Pr(>|t|)"]) < 0.01 ~ "Significativa all'1%",
      as.numeric(ct[1, "Pr(>|t|)"]) < 0.05 ~ "Significativa al 5%",
      as.numeric(ct[1, "Pr(>|t|)"]) < 0.10 ~ "Significativa al 10%",
      TRUE                                  ~ "Non significativa"
    )
  )
}

# Tutte le coppie rilevanti, su entrambe le funzioni di perdita
coppie <- list(
  c("ECM_A5", "arima_parsimonioso"),
  c("ECM_A5", "arima_auto"),
  c("ECM_A5", "Naive"),
  c("ECM_A8", "ECM_A5"),
  c("arima_parsimonioso", "arima_auto"),
  c("arima_parsimonioso", "Naive")
)

risultati_dm_cv <- map(coppie, function(cp) {
  bind_rows(
    test_dm(cv, cp[1], cp[2], potenza = 2),
    test_dm(cv, cp[1], cp[2], potenza = 1)
  )
}) %>% list_rbind()

risultati_dm_cv
```

**Come leggere il segno.** `diff_media` positivo significa che il **primo**
modello ha perdita maggiore, cioè prevede **peggio**. Negativo significa che il
primo modello prevede meglio.

Con circa 200 osservazioni il test ha ora una potenza ragionevole: un esito
"Non significativa" qui è molto più informativo che nel notebook 06, perché
indica una reale somiglianza fra i modelli e non semplicemente la mancanza di
dati per distinguerli.

## Interpretazione

| Confronto | Perdita | Differenza media | t | p-value |
|---|---|---|---|---|
| ECM_A5 vs arima_parsimonioso | quadratica | −0.0232 | −0.764 | 0.446 |
| ECM_A5 vs arima_parsimonioso | assoluta | +0.0071 | +0.348 | 0.728 |
| ECM_A5 vs arima_auto | quadratica | −0.0309 | −0.764 | 0.446 |
| ECM_A5 vs arima_auto | assoluta | −0.0022 | −0.088 | 0.930 |
| **ECM_A5 vs Naive** | quadratica | **−0.0833** | **−1.597** | **0.112** |
| ECM_A5 vs Naive | assoluta | −0.0128 | −0.555 | 0.579 |
| ECM_A8 vs ECM_A5 | quadratica | +0.0044 | +1.041 | 0.299 |
| arima_parsimonioso vs arima_auto | quadratica | −0.0076 | −0.271 | 0.786 |

**Nessuna differenza è statisticamente significativa, nemmeno con 200
osservazioni.** Questo è di per sé il risultato più importante del notebook, e
va preso sul serio invece che liquidato.

**Perché una riduzione del 14% dell'RMSE non risulta significativa.** Sembra una
contraddizione, ma non lo è, ed è il punto tecnico più sottile del lavoro. Il
test di Diebold-Mariano non confronta gli RMSE complessivi: valuta se la
**media** del differenziale di perdita mese per mese sia diversa da zero,
tenendo conto della sua **variabilità**.

Come mostra il grafico seguente, il vantaggio dell'ECM sul random walk non è
distribuito uniformemente nel tempo ma concentrato in pochi mesi eccezionali.
Il differenziale di perdita è quindi quasi sempre vicino a zero, con rare
osservazioni molto grandi: una media diversa da zero, ma con una varianza
altissima. Il rapporto fra le due — la statistica t — resta modesto.

È la traduzione statistica di un'affermazione economicamente sensata: *l'ECM è
sensibilmente migliore in circostanze rare, e indistinguibile dagli altri nel
resto del tempo.* Con eventi rari servono campioni molto più lunghi di 200
osservazioni per raggiungere la significatività convenzionale.

**Il confronto più vicino alla soglia** è `ECM_A5` contro il naive (p = 0.112),
significativo solo a un livello del 12%. La direzione è quella attesa e il
margine sostanziale, ma formalmente resta inconcludente.

**Il confronto fra i due ARIMA è ora chiuso.** Nel notebook 04
`arima_auto` dominava di 35.6 punti di AICc; qui perde su entrambe le metriche
(RMSE 0.5166 contro 0.5091, MAE 0.3318 contro 0.3226) senza che la differenza
sia significativa. La lettura corretta è che i 35.6 punti di vantaggio
in-sample **non si traducono in alcun vantaggio previsivo**, coerentemente con
la diagnosi delle radici quasi cancellate del notebook 04.

**Il confronto fra i due ECM è altrettanto chiuso**: A8 e A5 sono
indistinguibili (p = 0.299 su RMSE, 0.607 su MAE), con A5 marginalmente avanti
sull'RMSE e A8 sul MAE. La scelta fra i due, che nel notebook 05 era stata
lasciata aperta, può essere risolta per parsimonia a favore di **A5**: quattro
regressori invece di sei, a parità di performance.

# Stabilità nel tempo: errore quadratico cumulato

```{r grafico_cumulato}
# Chunk: grafico_cumulato
# Differenza cumulata di perdita quadratica rispetto al naive.
# Una linea che scende = il modello sta accumulando vantaggio sul naive.
# Una linea che sale  = sta accumulando svantaggio.
# La PENDENZA in ogni punto dice dove il vantaggio si genera davvero.
colori_modelli <- c(
  ECM_A5             = "#0072B2",
  ECM_A8             = "#56B4E9",
  arima_auto         = "#D55E00",
  arima_parsimonioso = "#E69F00"
)

perdita_naive <- cv %>%
  dplyr::filter(modello == "Naive") %>%
  dplyr::select(date, perdita_naive = errore) %>%
  mutate(perdita_naive = perdita_naive^2)

cv %>%
  dplyr::filter(modello != "Naive") %>%
  left_join(perdita_naive, by = "date") %>%
  group_by(modello) %>%
  arrange(date) %>%
  mutate(diff_cumulata = cumsum(errore^2 - perdita_naive)) %>%
  ungroup() %>%
  ggplot(aes(x = as.Date(date), y = diff_cumulata, colour = modello)) +
  geom_line(linewidth = 0.8) +
  geom_hline(yintercept = 0, linetype = "dashed") +
  scale_colour_manual(values = colori_modelli) +
  labs(title = "Perdita quadratica cumulata rispetto al random walk",
       subtitle = "Sotto lo zero = il modello batte il naive. La pendenza indica dove guadagna.",
       x = NULL, y = "Differenza cumulata", colour = NULL) +
  theme_minimal() +
  theme(legend.position = "bottom")
```

**Perché questo grafico è il più informativo del notebook.** Le metriche
aggregate dicono *quanto* un modello è migliore; questo grafico dice **quando**.

La lettura è nella pendenza, non nel livello: un tratto in discesa significa
che in quei mesi il modello sta guadagnando terreno sul naive, un tratto in
salita che lo sta perdendo, un tratto piatto che i due si equivalgono.

### Interpretazione: il vantaggio è concentrato, non distribuito

Il grafico è la chiave di lettura di tutto il notebook, e mostra tre fasi
nettamente distinte.

**Dal 2010 al 2019 le quattro linee restano incollate allo zero**, e per un
lungo tratto leggermente *sopra*. In un intero decennio nessun modello riesce a
staccare il random walk, e a tratti fa marginalmente peggio. Con l'inflazione
italiana stabile e vicina allo zero, la previsione ingenua è sostanzialmente
imbattibile e qualunque struttura aggiuntiva è, nel migliore dei casi, neutra.

**Dal 2020 al 2023 tutte le linee precipitano.** È qui che si genera
integralmente il vantaggio misurato nella tabella aggregata. Le due linee blu
degli ECM scendono più rapidamente delle arancioni degli ARIMA, distaccandole
progressivamente durante la pandemia e lo shock energetico. Il crollo verticale
verso la fine del 2023 corrisponde a un singolo mese — ottobre 2023, quando
l'inflazione passò dal 5.6% all'1.8% — in cui il random walk sbagliò di quasi
4 punti percentuali mentre gli altri modelli contennero l'errore.

**Dal 2024 in poi le linee tornano piatte, con una leggera risalita.** Superata
la turbolenza, i modelli smettono di guadagnare e anzi restituiscono qualcosa
al naive.

**La conclusione è netta**: praticamente tutto il vantaggio accumulato in
vent'anni dai modelli econometrici sul random walk è prodotto in **tre anni su
diciassette**, quelli fra il 2020 e il 2023. Negli altri quattordici anni il
random walk è competitivo.

Questo spiega perfettamente perché il test di Diebold-Mariano non rifiuta pur
in presenza di un RMSE relativo di 0.860: un vantaggio reale ma concentrato in
pochi mesi produce un differenziale di perdita con media diversa da zero e
varianza enorme, quindi una statistica t modesta.

Ed è anche la conferma su un campione ampio dell'ipotesi formulata nel notebook
06 sulla base di otto sole osservazioni: **i modelli econometrici servono nelle
fasi di turbolenza, non nelle fasi di quiete.** Quell'intuizione, che allora era
esplorativa, qui trova un fondamento empirico solido.

```{r grafico_rmse_mobile}
# Chunk: grafico_rmse_mobile
# RMSE su finestra mobile di 24 mesi: mostra l'evoluzione dell'accuratezza
# assoluta di ciascun modello nel tempo.
cv %>%
  group_by(modello) %>%
  arrange(date) %>%
  mutate(rmse_mobile = sqrt(zoo::rollmean(errore^2, k = 24, fill = NA, align = "right"))) %>%
  ungroup() %>%
  tidyr::drop_na(rmse_mobile) %>%
  ggplot(aes(x = as.Date(date), y = rmse_mobile, colour = modello)) +
  geom_line(linewidth = 0.8) +
  scale_colour_manual(values = c(colori_modelli, Naive = "grey60")) +
  labs(title = "RMSE su finestra mobile di 24 mesi",
       subtitle = "Accuratezza assoluta nel tempo: i picchi segnalano le fasi difficili per tutti",
       x = NULL, y = "RMSE mobile", colour = NULL) +
  theme_minimal() +
  theme(legend.position = "bottom")
```

### Interpretazione

Il grafico precedente mostra il vantaggio *relativo*; questo mostra la
difficoltà *assoluta*, e il contrasto fra i due è istruttivo.

Fino al 2020 tutte e cinque le linee si sovrappongono attorno a un RMSE di
0.25-0.40, con il naive (grigio) spesso **sotto** le altre: nel periodo calmo i
modelli econometrici non solo non aiutano, ma a tratti sono marginalmente
peggiori.

Dal 2020 l'errore di tutti esplode, fino a superare 1.0 punto percentuale nel
2023. Ed è esattamente lì che le linee **si separano**: il naive sale molto più
degli altri, toccando 1.35, mentre gli ECM restano attorno a 1.0. Il divario
massimo fra il naive e il miglior modello coincide con il momento di massima
difficoltà per tutti.

Dopo il 2025 le linee ridiscendono e tornano a sovrapporsi.

**La lettura congiunta dei due grafici** è la sintesi del progetto: quando
prevedere è facile, tutti i modelli si equivalgono e la complessità non paga;
quando prevedere è difficile, l'informazione strutturale aggiuntiva — Europa,
petrolio, meccanismo di correzione — produce un vantaggio misurabile. Il valore
di un modello econometrico si manifesta proprio quando serve di più.

# Accuratezza per regime macroeconomico

```{r metriche_per_regime}
# Chunk: metriche_per_regime
# Il periodo coperto attraversa fasi molto diverse. Invece di dividere per anno
# (arbitrario), si divide per REGIME macroeconomico, cosi' da verificare
# l'ipotesi emersa nel notebook 06: l'ECM rende meglio quando l'inflazione si
# muove, peggio quando e' stabile.
cv_regimi <- cv %>%
  mutate(
    anno = lubridate::year(as.Date(date)),
    regime = case_when(
      date <= yearmonth("2013-12")                             ~ "2010-2013 crisi debito",
      date <= yearmonth("2019-12")                             ~ "2014-2019 bassa inflazione",
      date <= yearmonth("2021-12")                             ~ "2020-2021 pandemia",
      date <= yearmonth("2022-12")                             ~ "2022 shock energetico",
      TRUE                                                      ~ "2023-2026 disinflazione"
    )
  )

cv_regimi %>%
  group_by(regime, modello) %>%
  summarise(n = n(), RMSE = round(sqrt(mean(errore^2)), 4), .groups = "drop") %>%
  pivot_wider(names_from = modello, values_from = RMSE) %>%
  arrange(regime)
```

```{r vincitori_per_regime}
# Chunk: vincitori_per_regime
# Il modello con RMSE minore in ciascun regime, con il margine sul secondo.
cv_regimi %>%
  group_by(regime, modello) %>%
  summarise(RMSE = sqrt(mean(errore^2)), n = n(), .groups = "drop") %>%
  group_by(regime) %>%
  arrange(RMSE, .by_group = TRUE) %>%
  summarise(
    n           = first(n),
    vincitore   = first(modello),
    RMSE_1      = round(first(RMSE), 4),
    secondo     = nth(modello, 2),
    RMSE_2      = round(nth(RMSE, 2), 4),
    margine_pct = round(100 * (nth(RMSE, 2) - first(RMSE)) / nth(RMSE, 2), 1),
    .groups = "drop"
  )
```

**Questa tabella è il test dell'ipotesi del notebook 06.** Se l'ECM rende
davvero meglio nelle fasi di aggiustamento, dovrebbe vincere — o almeno
avvicinarsi molto — nei regimi 2020-2021, 2022 e 2023-2026, e perdere nel
periodo 2014-2019 di inflazione piatta.

La colonna `margine_pct` dice quanto è netta ciascuna vittoria: un margine
dell'1-2% su poche decine di osservazioni non è sostanzialmente diverso da un
pareggio, mentre un margine del 20-30% è un risultato vero.

```{r bias_per_regime}
# Chunk: bias_per_regime
# Controllo aggiuntivo: la distorsione (ME) regime per regime. Serve a
# verificare l'ipotesi emersa dal confronto con il notebook 06, secondo cui la
# ristima mensile elimina il bias verso l'equilibrio storico che affliggeva il
# modello a coefficienti congelati nel periodo 2023-2026.
cv_regimi %>%
  group_by(regime, modello) %>%
  summarise(ME = round(mean(errore), 4), .groups = "drop") %>%
  pivot_wider(names_from = modello, values_from = ME) %>%
  arrange(regime)
```

### Interpretazione della distorsione per regime

| Regime | ECM_A5 | ECM_A8 | arima_pars | arima_auto | Naive |
|---|---|---|---|---|---|
| 2010-2013 crisi debito | +0.015 | +0.010 | −0.009 | −0.010 | −0.010 |
| 2014-2019 bassa inflazione | −0.048 | −0.045 | −0.009 | +0.001 | −0.001 |
| 2020-2021 pandemia | **+0.046** | +0.061 | +0.140 | +0.131 | +0.154 |
| 2022 shock energetico | +0.473 | +0.517 | +0.692 | **+0.367** | +0.667 |
| 2023-2026 disinflazione | −0.299 | −0.302 | −0.202 | **−0.201** | −0.205 |

**Il segno rivela la direzione dell'errore**: ME positivo significa che il
modello ha **sottostimato** l'inflazione, negativo che l'ha **sovrastimata**.

**Nelle fasi calme tutti i modelli sono sostanzialmente non distorti**
(2010-2013 e 2014-2019, con ME sempre sotto 0.05 in valore assoluto). Gli ECM
mostrano una lievissima tendenza a sovrastimare nel 2014-2019 (−0.048), ma si
tratta di meno di mezzo decimo di punto percentuale.

**Durante gli shock tutti sottostimano, ma gli ECM molto meno.** È il risultato
più significativo della tabella. Nella pandemia gli ECM hanno un ME di +0.046 e
+0.061 contro +0.154 del naive e +0.131/+0.140 degli ARIMA: una distorsione
**tre volte inferiore**. Nel 2022 il quadro è simile — ECM_A5 a +0.473 contro
+0.667 del naive e +0.692 dell'ARIMA parsimonioso — con la sola eccezione
dell'`arima_auto`, che qui ha il ME più basso in assoluto (+0.367).

Questo spiega, sul piano del meccanismo, il vantaggio di RMSE osservato negli
stessi regimi: quando l'inflazione sale, gli ECM la seguono più rapidamente
perché l'informazione su area euro e petrolio anticipa il movimento.

**Nella disinflazione 2023-2026 la situazione si rovescia.** Tutti i modelli
sovrastimano — l'inflazione è scesa più in fretta di quanto qualunque modello
backward-looking potesse prevedere — ma gli ECM lo fanno **di più**: −0.299 e
−0.302 contro circa −0.20 degli altri tre.

### La spiegazione unitaria: un'ancora che tira sempre verso l'alto

I tre risultati precedenti hanno una sola causa comune, ed è il meccanismo
stesso di correzione d'errore.

L'equilibrio di lungo periodo stimato implica per l'Italia un'inflazione
attorno al 2-2.5% nelle condizioni di area euro e petrolio prevalenti nel
periodo. Per gran parte del campione recente l'inflazione italiana osservata è
stata **sotto** quel livello, quindi l'ECT è rimasto negativo e il meccanismo di
correzione ha prodotto una **spinta persistente al rialzo**.

Quella spinta è stata:

- **corretta nel 2020-2021 e nel 2022**, quando l'inflazione stava
  effettivamente risalendo da livelli depressi. L'ECM ha anticipato il movimento
  meglio degli altri, e ne ha tratto sia un ME più contenuto sia un RMSE
  migliore;
- **sbagliata nel 2023-2026**, quando l'inflazione è scesa e si è stabilizzata
  attorno all'1% invece di tornare all'equilibrio storico. La stessa spinta che
  prima aiutava è diventata un handicap.

**La conclusione è più sfumata di "l'ECM è migliore nelle turbolenze"**: l'ECM è
migliore quando il movimento dell'inflazione va **nella direzione
dell'equilibrio storico**, e peggiore quando se ne allontana stabilmente. Nel
periodo studiato la prima situazione si è verificata due volte e la seconda una.

### Quanto serve ristimare il modello

Il confronto con il notebook 06 sullo **stesso identico periodo** (2023-2026, 44
osservazioni) isola l'effetto della ristima mensile:

| | Coefficienti congelati (nb 06) | Ristima mensile (nb 07) |
|---|---|---|
| ME di ECM_A5 | −0.412 | **−0.299** |
| ME medio degli altri modelli | −0.165 | −0.203 |
| **Eccesso di distorsione dell'ECM** | **−0.247** | **−0.096** |

La ristima mensile **non elimina la distorsione, ma ne dimezza abbondantemente
l'eccesso** rispetto agli altri modelli: da 0.25 punti a 0.10. Aggiornare il
vettore di cointegrazione permette al modello di recepire progressivamente lo
spostamento della relazione di lungo periodo, ma con ritardo — venticinque anni
di storia pre-shock continuano a pesare sulla stima.

La parte residua della distorsione (circa −0.20, comune a tutti i modelli) non
riguarda l'ECM: riflette semplicemente il fatto che la disinflazione del
2023-2024 ha sorpreso al ribasso qualunque modello basato sul passato.

**L'indicazione operativa** resta valida ma va formulata con precisione: un ECM
usato per previsione **va ristimato regolarmente**, perché il costo di non farlo
è quantificabile e rilevante — nel nostro caso oltre un decimo di punto
percentuale di distorsione aggiuntiva al mese. Ma la ristima non è sufficiente a
neutralizzare un cambiamento di regime: per quello servirebbe un modello che
ammetta esplicitamente un break nella relazione di lungo periodo.

## Interpretazione per regime

| Regime | n | ECM_A5 | ECM_A8 | arima_pars | arima_auto | Naive | Vincitore |
|---|---|---|---|---|---|---|---|
| 2010-2013 crisi debito | 48 | 0.3448 | 0.3508 | 0.3535 | 0.3584 | **0.3406** | Naive (+1.2%) |
| 2014-2019 bassa inflazione | 72 | 0.2482 | **0.2460** | 0.2480 | 0.2478 | 0.2786 | ECM_A8 (+0.8%) |
| 2020-2021 pandemia | 24 | 0.4474 | **0.4425** | 0.5308 | 0.5006 | 0.5719 | ECM_A8 (+1.1%) |
| 2022 shock energetico | 12 | **1.0104** | 1.0372 | 1.2031 | 1.0804 | 1.1343 | ECM_A5 (+2.6%) |
| 2023-2026 disinflazione | 44 | 0.6742 | 0.6777 | **0.6269** | 0.7192 | 0.8174 | arima_pars (+7.0%) |

**La colonna `margine_pct` va letta con attenzione, perché confronta il primo
con il secondo classificato e quindi sottostima i divari veri.** Nei regimi
2014-2019, 2020-2021 e 2022 il primo e il secondo posto sono occupati dai due
ECM, che sono quasi identici fra loro: il margine dell'1% non misura il
vantaggio dell'approccio ECM, misura la differenza fra due sue varianti. Il
confronto informativo è quello con gli **altri** approcci.

Rifacendo il conto in quei termini, il quadro cambia sostanzialmente:

| Regime | Miglior ECM contro il naive | Miglior ECM contro il miglior ARIMA |
|---|---|---|
| 2010-2013 | +1.2% peggio | 2.5% meglio |
| 2014-2019 | **11.7% meglio** | 0.7% meglio |
| 2020-2021 | **22.6% meglio** | **11.6% meglio** |
| 2022 | **10.9% meglio** | **6.5% meglio** |
| 2023-2026 | 17.5% meglio | 7.5% peggio |

**Il regime 2020-2021 è il risultato più forte del progetto.** Durante la
pandemia il miglior ECM ha un RMSE di 0.4425 contro 0.5719 del random walk
(**22.6% di errore in meno**) e 0.5006 del miglior ARIMA (**11.6% in meno**).
Non è un margine marginale: è la dimostrazione che nell'evento più imprevedibile
del campione l'informazione su area euro e petrolio ha avuto un valore
previsivo reale e sostanziale.

**Il 2022 conferma**, con margini più contenuti ma nella stessa direzione: ECM
migliore sia del naive (+10.9%) sia degli ARIMA (+6.5%), su un regime in cui
l'errore assoluto di tutti supera il punto percentuale.

**Il 2014-2019 va letto con cautela.** L'ECM_A8 risulta formalmente vincitore,
ma con 0.2460 contro 0.2478 dell'ARIMA e 0.2480 dell'altro ARIMA: una
differenza nella terza cifra decimale, cioè un pareggio. L'unico scarto reale è
verso il naive (+11.7%), quindi in quel periodo i modelli stimati battono la
previsione ingenua ma sono indistinguibili fra loro.

**Il 2010-2013 è l'unico regime in cui il naive vince**, e lo fa di appena
l'1.2% sull'ECM_A5: anche questo un sostanziale pareggio.

**Il 2023-2026 è l'unico regime in cui gli ECM perdono contro un ARIMA**, e di
un margine non trascurabile (7.5%). È esattamente il periodo del notebook 06, e
spiega perché quel notebook fosse arrivato a una conclusione opposta. La causa
è plausibilmente lo spostamento della relazione di lungo periodo dopo il 2022:
l'ancora dell'ECM, pur aggiornata mensilmente, resta influenzata da
venticinque anni di storia pre-shock.

### La sintesi

L'ipotesi formulata nel notebook 06 esce **sostanzialmente confermata, con una
precisazione**. La formulazione corretta non è "l'ECM vince quando l'inflazione
si muove", ma:

> L'ECM offre un vantaggio previsivo sostanziale **durante gli shock**
> (pandemia, crisi energetica), quando l'informazione esterna su area euro e
> petrolio anticipa movimenti che la sola storia dell'inflazione italiana non
> può contenere. Nelle fasi di quiete è equivalente agli altri modelli stimati.
> Nella fase di **normalizzazione successiva a uno shock** perde, perché la sua
> relazione di lungo periodo resta ancorata al regime precedente.

È una conclusione articolata, ma ogni sua parte è sostenuta da un regime
specifico con decine di osservazioni.

```{r salvataggio}
# Chunk: salvataggio
saveRDS(cv,              here("Data", "Processed", "cv_errori.rds"))
saveRDS(metriche_cv,     here("Data", "Processed", "cv_metriche.rds"))
saveRDS(risultati_dm_cv, here("Data", "Processed", "cv_diebold_mariano.rds"))

write_csv(metriche_cv,     here("Output", "cv_metriche.csv"))
write_csv(risultati_dm_cv, here("Output", "cv_diebold_mariano.csv"))
```

# Risposte alle domande poste all'inizio

**1. L'ARIMA parsimonioso è davvero il migliore?**
No, non su un orizzonte lungo. Su 200 previsioni è terzo per RMSE, dietro
entrambi gli ECM. Resta primo per MAE, ma con margini minimi. Il suo primato nel
notebook 06 era **specifico del periodo 2023-2026**, dove effettivamente vince
del 7%.

**2. L'ECM è peggiore, o semplicemente diverso?**
Diverso, e su RMSE migliore. Il confronto sul MAE che nel notebook 06 era a
p = 0.0501 sfavorevole all'ECM qui scende a p = 0.728: quella differenza era un
fenomeno di periodo, non una proprietà dei modelli.

**3. Qualcuno batte davvero il random walk?**
Sì in termini di RMSE — il miglior ECM del 14% — ma **non in modo
statisticamente significativo** (p = 0.112). Il risultato si colloca esattamente
nella zona grigia documentata dalla letteratura: miglioramenti reali ma modesti
e difficili da certificare. Sul MAE il vantaggio si riduce al 4-6%.

**4. Esiste la performance condizionale al regime?**
Sì, e con evidenza solida. Gli ECM superano nettamente gli altri modelli durante
pandemia (+22.6% sul naive) e shock energetico (+10.9%), sono equivalenti nelle
fasi calme e perdono nella normalizzazione post-shock.

# Conclusioni

**Il risultato principale.** Su 200 previsioni fuori campione a un passo, il
modello a correzione d'errore `ECM_A5` ottiene l'RMSE più basso, riducendo
l'errore del 14% rispetto al random walk e del 4.6% rispetto al miglior
benchmark univariato. Il vantaggio non raggiunge la significatività statistica
convenzionale.

**Il risultato più interessante.** Quel vantaggio non è distribuito nel tempo ma
**concentrato negli anni 2020-2023**. Nel decennio precedente i modelli
econometrici non si distinguono dal random walk. Il valore dell'informazione
strutturale emerge quando la serie si muove in modo imprevedibile, ed è
irrilevante quando non si muove.

**La ragione per cui la significatività non si raggiunge** è questa stessa
concentrazione: un vantaggio reale ma confinato a pochi mesi produce un
differenziale di perdita ad alta varianza, e il test di Diebold-Mariano richiede
campioni molto più lunghi per certificarlo.

**Il meccanismo dietro il risultato.** La scomposizione della distorsione per
regime mostra che il vantaggio dell'ECM non deriva genericamente dalla
"turbolenza", ma dalla **direzione** del movimento: l'ancora di lungo periodo
esercita una spinta persistente verso l'equilibrio storico, che è stata
corretta quando l'inflazione risaliva (2020-2022) e sbagliata quando si è
stabilizzata sotto quell'equilibrio (2023-2026).

**Un'indicazione operativa quantificata.** Il confronto con il notebook 06 sullo
stesso periodo mostra che la ristima mensile **dimezza l'eccesso di distorsione**
dell'ECM rispetto agli altri modelli (da 0.25 a 0.10 punti percentuali) senza
eliminarlo. Un ECM usato in produzione va aggiornato con regolarità, ma
l'aggiornamento non basta a neutralizzare un cambiamento di regime: per quello
servirebbe una specificazione che ammetta esplicitamente un break nella
relazione di lungo periodo.

**Un risultato metodologico.** La classifica dei modelli è cambiata fra il
notebook 06 e il notebook 07 non perché uno dei due sia sbagliato, ma perché
valutano periodi diversi. Un singolo taglio train/test — per quanto
correttamente impostato — può restituire un'immagine non rappresentativa, e la
validazione incrociata non è un raffinamento opzionale ma la differenza fra una
conclusione locale e una generale.

# Limiti di questo disegno

1. **Gli ordini ARIMA e le specificazioni ECM sono fissati a priori**, sulla
   base di analisi condotte su dati fino al 2022 che si sovrappongono al periodo
   di valutazione. È una lieve forma di look-ahead, mitigata dal fatto che la
   stessa concessione vale per tutti i modelli confrontati.

2. **Previsioni a un passo soltanto.** Un previsore reale è spesso interessato a
   orizzonti di 3, 6 o 12 mesi, dove il ranking potrebbe essere diverso — e dove
   l'ECM potrebbe comportarsi relativamente meglio, dato che il suo vantaggio
   teorico riguarda la dinamica di riaggiustamento, non il mese successivo.

3. **L'origine iniziale è una scelta discrezionale.** Anticiparla darebbe più
   osservazioni ma finestre di stima iniziali meno affidabili; posticiparla il
   contrario. Un controllo di robustezza utile sarebbe ripetere l'esercizio con
   un'origine diversa.

4. **Previsione pseudo-real-time, non real-time.** È il limite più importante da
   dichiarare, e riguarda due aspetti distinti.

   Il primo è il **ritardo di pubblicazione**. L'esercizio assume che al momento
   di prevedere il mese *t* siano noti tutti i valori del mese *t−1*. In realtà
   l'HICP di un mese viene pubblicato con due o tre settimane di ritardo: un
   previsore che operasse all'inizio del mese *t* non disporrebbe ancora del
   dato definitivo di *t−1*. Questo vincolo però **grava allo stesso modo su
   tutti i modelli confrontati** — anche l'ARIMA e il naive usano il valore di
   *t−1* — quindi non distorce il confronto fra di essi, ma rende i livelli
   assoluti di accuratezza un po' ottimistici per tutti.

   Il secondo è l'uso di **dati nella versione definitiva anziché nel vintage
   disponibile all'epoca**. Per l'HICP l'impatto è trascurabile, perché l'indice
   non viene praticamente rivisto dopo la pubblicazione — a differenza, per
   esempio, della produzione industriale, che è soggetta a revisioni sostanziali
   e che per questa ragione non entra in nessuno dei modelli valutati.

   Un esercizio pienamente real-time richiederebbe una banca dati di vintage
   storici (per l'area euro esiste il Real Time Database della BCE) ed esula
   dallo scopo di questo lavoro.

5. **Il vantaggio dipende da pochi episodi.** Le conclusioni sulla performance
   durante gli shock si fondano su 24 osservazioni per la pandemia e 12 per il
   2022. Sono numerosità sufficienti a essere indicative, non a essere
   conclusive.
